---
title: "Część D: Zadania indywidualne — Projektowanie promptów (dyskurs polityczny)"
output: html_document
---

# Część D: Zadania indywidualne — Projektowanie promptów

W tej części przećwiczysz **projektowanie promptów** do analizy tekstu. Kod R jest już przygotowany — Twoim zadaniem jest uzupełnienie promptów w wyznaczonych miejscach. Będziesz pracować z fragmentami **orędzi prezydentów USA o stanie państwa** (State of the Union) z pakietu `sotu`.

Materiał ten reprezentuje **dyskurs polityczny** — tekst formalny, perswazyjny, z bogatą warstwą retoryczną. Zobaczysz, jak prompt musi być dostosowany do gatunku: emocje typowe dla romansu (np. *Love*) ustępują miejsca emocjom typowym dla retoryki politycznej (np. *Hope*, *Determination*).

## Przygotowanie danych

Zainstaluj pakiet z danymi (tylko raz) i przygotuj zbiór do analizy:

```{r d0_przygotowanie, message=FALSE, warning=FALSE}
# install.packages("sotu")
library(dplyr)
library(stringr)
library(tibble) # lub po prostu library(tidyverse)
library(sotu)
library(purrr)
library(glue)

# `sotu_text` to wektor znakowy: jeden element = jedno orędzie (bardzo długie).
# Aby dostać "wiersze" do okien, najpierw rozbijamy orędzia na zdania.

set.seed(42)

# Bierzemy próbę 25 orędzi z różnych okresów dla zróżnicowanej retoryki
indeksy_probki <- sample(seq_along(sotu_text), 25)
przemowienia <- sotu_text[indeksy_probki]

# Rozbicie na zdania
all_sentences <- przemowienia %>%
  str_split("(?<=[.!?])\\s+") %>%
  unlist() %>%
  str_squish() %>%
  .[nchar(.) > 60 & nchar(.) < 500]

window_size <- 3
step <- 2

lines <- tibble(text = all_sentences)

start_ids <- seq(1, nrow(lines) - window_size, by = step)

political_fragments <- map_df(start_ids, function(i) {
  tibble(
    text = str_c(lines$text[i:(i + window_size - 1)], collapse = " ")
  )
}) %>%

  filter(nchar(text) > 300) %>%
  slice_sample(n = 40) %>%

  mutate(
    id = row_number(),
    text = str_trunc(text, 800)
  ) %>%

  select(id, text)

print(political_fragments)
```
## Krok 0: Nowe narzędzia w naszym warsztacie

Na poprzednich spotkaniach korzystaliśmy z `rollama`, `tidyverse` i `glue`. Dziś dołączają dwa nowe pakiety, z których każdy reprezentuje inne podejście do analizy tekstu.

**`syuzhet`** — to pakiet do klasycznej analizy sentymentu opartej na słownikach. Nazwa pochodzi od rosyjskiego słowa *siużet* (fabuła) i pakiet został pierwotnie zaprojektowany do analizy łuków emocjonalnych w powieściach. My użyjemy go w prostszym trybie: do oceny pojedynczych tekstów. Pakiet zawiera kilka wbudowanych słowników, z których najważniejszy dla nas to **AFINN** — lista ok. 2500 angielskich słów z przypisanymi wartościami liczbowymi od -5 (bardzo negatywne) do +5 (bardzo pozytywne).

**`mall`** — to pakiet, który tworzy "most" między światem `tidyverse` (ramki danych, pipe `%>%`) a światem LLM. Zamiast ręcznie pisać pętle i wyciągać odpowiedzi z zagnieżdżonych list (jak robiliśmy na Spotkaniu 1), `mall` pozwala wywołać model jedną funkcją, która automatycznie przetwarza całą kolumnę tekstu i dopisuje wynik jako nową kolumnę. To ogromne uproszczenie.

```{r setup, message=FALSE, warning=FALSE}
# Jeśli nie masz tych pakietów, zainstaluj je w konsoli:
# install.packages(c("syuzhet", "mall"))

library(rollama)
library(mall)
library(syuzhet)
library(tidyverse)
library(glue)
```

### Konfiguracja pakietu `mall`

Pakiet `mall` musi wiedzieć, z jakiego backendu korzystamy. W naszym przypadku to Ollama działająca lokalnie. Funkcja `llm_use()` ustawia domyślny model dla wszystkich kolejnych wywołań `mall`.

Parametr `seed = 42` to ważny szczegół metodologiczny. Modele językowe są z natury **niedeterministyczne** — ten sam prompt może dać różne odpowiedzi przy każdym uruchomieniu. Ustawienie ziarna losowości (`seed`) sprawia, że wyniki są bardziej powtarzalne. Nie gwarantuje to identyczności (w przeciwieństwie do `set.seed()` w czystym R), ale znacząco redukuje zmienność. Wartość 42 jest umowna — to nawiązanie do *Autostopem przez Galaktykę* Douglasa Adamsa.

```{r konfiguracja_mall}
llm_use("ollama", model = "llama3.2", seed = 42)
```


## Rozgrzewka modeli

```{r rozgrzewka, message=FALSE}
print("⏳ Rozgrzewanie modeli...")
if (ping_ollama()) print("✔ Serwer Ollama działa")
invisible(query("Hi", model = "llama3.2"))
invisible(query("Hi", model = "lfm2.5-thinking"))
invisible(query("Cześć", model = "phi4-mini"))
print("✔ Modele gotowe do pracy")
```


---

## Zadanie 1: Klasyfikacja sentymentu — Twój pierwszy prompt

Model LLM potrzebuje precyzyjnych instrukcji, żeby dobrze sklasyfikować tekst. Poniżej masz gotowy kod — Twoim zadaniem jest napisanie **promptu**, który przekona model do poprawnej klasyfikacji.

**Cel:** Sklasyfikuj fragmenty jako `positive`, `negative` lub `neutral`.

```{r zad1_sentyment}
# ════════════════════════════════════════════════════════════════════
# TWOJE ZADANIE: Uzupełnij prompt poniżej
# ════════════════════════════════════════════════════════════════════

# Wskazówki do promptu:
# - Wyjaśnij modelowi, czym jest sentyment w retoryce politycznej
# - Podaj DOKŁADNIE trzy dozwolone odpowiedzi
# - Poproś o JEDNĄ odpowiedź, bez wyjaśnień
# - Pamiętaj: orędzia są zwykle aspiracyjne — sentyment bywa zniuansowany
# - Wzmianki o kryzysach, zagrożeniach, wojnach mogą sygnalizować "negative"

moj_prompt_sentyment <- "
[TUTAJ WPISZ SWÓJ PROMPT]

Tekst do analizy: {text}
"

# ════════════════════════════════════════════════════════════════════
# Kod wykonawczy (nie zmieniaj)
# ════════════════════════════════════════════════════════════════════

classify_sentiment <- function(text, prompt_template) {
  prompt <- glue(prompt_template)
  res <- query(prompt, model = "llama3.2", screen = FALSE)
  answer <- trimws(res[[1]]$message$content)
  # Normalizacja odpowiedzi
  answer_lower <- str_to_lower(answer)
  if (str_detect(answer_lower, "positive")) return("positive")
  if (str_detect(answer_lower, "negative")) return("negative")
  if (str_detect(answer_lower, "neutral")) return("neutral")
  return(answer)  # Zwracamy surową odpowiedź, żebyś zobaczył, co model powiedział
}

# Testujemy na 10 fragmentach
print("⏳ Testuję Twój prompt na 10 fragmentach...")

wyniki_zad1 <- political_fragments %>%

  slice(1:10) %>%
  mutate(sentyment = map_chr(text, ~classify_sentiment(.x, moj_prompt_sentyment)))

wyniki_zad1 %>%
  select(id, sentyment, text) %>%
  mutate(text = str_trunc(text, 80)) %>%
  print()

print("Rozkład wyników:")
wyniki_zad1 %>% count(sentyment) %>% print()
```

**Pytania do refleksji:**
1. Czy model zwrócił tylko dozwolone etykiety, czy "uciekał" z formatu?
2. Orędzia bywają retorycznie optymistyczne nawet w trudnych czasach — czy widzisz to w wynikach?
3. Czy sentyment polityczny różni się od sentymentu w innych typach tekstu (np. recenzjach)?

---

## Zadanie 2: Identyfikacja emocji politycznych — rozszerzona klasyfikacja

Teraz pójdziemy dalej niż prosty sentyment. Chcemy zidentyfikować **konkretną emocję** dominującą we fragmencie. W retoryce politycznej dominują inne emocje niż w prozie literackiej — zamiast *Joy* czy *Love* spotykamy raczej *Hope*, *Determination* czy *Pride*.

**Cel:** Sklasyfikuj fragmenty według emocji: `Hope`, `Fear`, `Pride`, `Anger`, `Determination`, `Solidarity`, `Neutral`.

```{r zad2_emocje}
# ════════════════════════════════════════════════════════════════════
# TWOJE ZADANIE: Uzupełnij prompt poniżej
# ════════════════════════════════════════════════════════════════════

# Wskazówki do promptu:
# - Przy większej liczbie kategorii model łatwiej się "gubi"
# - Rozważ dodanie krótkiego opisu każdej emocji w kontekście politycznym
#   (np. Hope = aspiracja, optymizm wobec przyszłości; Fear = ostrzeżenie przed zagrożeniem)
# - Podkreśl, że szukamy DOMINUJĄCEJ emocji
# - Hope i Determination często współwystępują — wymuś jeden wybór

moj_prompt_emocje <- "
[TUTAJ WPISZ SWÓJ PROMPT]

Tekst: {text}
"

# ════════════════════════════════════════════════════════════════════
# Kod wykonawczy (nie zmieniaj)
# ════════════════════════════════════════════════════════════════════

emocje_dozwolone <- c("Hope", "Fear", "Pride", "Anger", "Determination", "Solidarity", "Neutral")

classify_emotion <- function(text, prompt_template) {
  prompt <- glue(prompt_template)
  res <- query(prompt, model = "llama3.2", screen = FALSE)
  answer <- trimws(res[[1]]$message$content)
  # Szukamy dopasowania do dozwolonych emocji
  for (em in emocje_dozwolone) {
    if (str_detect(str_to_lower(answer), str_to_lower(em))) {
      return(em)
    }
  }
  return(answer)
}

print("⏳ Testuję Twój prompt na 15 fragmentach...")

wyniki_zad2 <- political_fragments %>%
  slice(11:25) %>%
  mutate(emocja = map_chr(text, ~classify_emotion(.x, moj_prompt_emocje)))

wyniki_zad2 %>%
  select(id, emocja, text) %>%
  mutate(text = str_trunc(text, 80)) %>%
  print()

print("Rozkład emocji:")
wyniki_zad2 %>% count(emocja, sort = TRUE) %>% print()
```

**Pytania do refleksji:**
1. Czy rozkład emocji ma sens dla orędzi prezydenckich? Jakie emocje dominują?
2. Które emocje są najtrudniejsze do rozróżnienia (np. Hope vs Determination)?
3. Jak prompt mógłby lepiej odróżniać Pride (duma narodowa) od Solidarity (wspólnota)?

---

## Zadanie 3: Ekstrakcja podmiotów politycznych — od klasyfikacji do ekstrakcji

Do tej pory klasyfikowaliśmy tekst do kategorii. Teraz spróbujemy **wydobyć informację** z tekstu — konkretnie nazwy podmiotów politycznych pojawiających się we fragmencie (państwa, narody, organizacje, polityków).

**Cel:** Wypisz nazwy podmiotów politycznych pojawiających się we fragmencie (lub "brak" jeśli nie ma).

```{r zad3_podmioty}
# ════════════════════════════════════════════════════════════════════
# TWOJE ZADANIE: Uzupełnij prompt poniżej
# ════════════════════════════════════════════════════════════════════

# Wskazówki do promptu:
# - Zdecyduj, co liczy się jako "podmiot polityczny":
#   państwa (Russia, China), narody (Americans), organizacje (Congress, NATO),
#   osoby (President Lincoln, Senator Smith)
# - Model może zwrócić WIELE nazw — ustal format (np. oddzielone przecinkami)
# - Ogólne pojęcia jak "the people" czy "freedom" to NIE są podmioty polityczne
# - "Mr. President" to tytuł, ale "President Lincoln" już tak

moj_prompt_podmioty <- "
[TUTAJ WPISZ SWÓJ PROMPT]

Fragment: {text}
"

# ════════════════════════════════════════════════════════════════════
# Kod wykonawczy (nie zmieniaj)
# ════════════════════════════════════════════════════════════════════

extract_entities <- function(text, prompt_template) {
  prompt <- glue(prompt_template)
  res <- query(prompt, model = "llama3.2", screen = FALSE)
  answer <- trimws(res[[1]]$message$content)
  # Czyścimy odpowiedź z ewentualnych komentarzy modelu
  answer <- str_remove_all(answer, "(?i)^(entities?:?|names?:?|the entities are:?|political entities?:?)\\s*")
  return(answer)
}

print("⏳ Testuję Twój prompt na 10 fragmentach...")

wyniki_zad3 <- political_fragments %>%
  slice(26:35) %>%
  mutate(podmioty = map_chr(text, ~extract_entities(.x, moj_prompt_podmioty)))

wyniki_zad3 %>%
  select(id, podmioty, text) %>%
  mutate(text = str_trunc(text, 100)) %>%
  print()
```

**Pytania do refleksji:**
1. Czy model konsekwentnie stosuje ustalony format odpowiedzi?
2. Czy rozróżnia konkretne podmioty (Russia, NATO) od ogólnych pojęć (freedom, democracy)?
3. Jak poradziłbyś sobie ze skrótami (USA, UN) — czy traktować je jak nazwy?

---

## Zadanie 4: Analiza tonu retorycznego — klasyfikacja wieloaspektowa

Retoryka prezydencka ma wiele rejestrów. Niekiedy prezydent uspokaja, czasem mobilizuje, a czasem wprost atakuje przeciwników. Spróbujmy to wykryć! To najtrudniejsze zadanie — granice między tonami bywają płynne.

**Cel:** Określ ton retoryczny: `inspirational`, `conciliatory`, `confrontational`, `defensive`, `informative`.

```{r zad4_ton}
# ════════════════════════════════════════════════════════════════════
# TWOJE ZADANIE: Uzupełnij prompt poniżej
# ════════════════════════════════════════════════════════════════════

# Wskazówki do promptu:
# - Inspirational: "Ask not what your country can do for you..." (Kennedy)
# - Conciliatory: wezwania do jedności, ponad podziałami
# - Confrontational: ostre słowa wobec wrogów, krytyków, oponentów
# - Defensive: usprawiedliwianie decyzji, odpowiadanie na zarzuty
# - Informative: suchy raport o stanie gospodarki, sprawach administracyjnych
# - Rozważ podanie krótkiego przykładu dla każdego tonu

moj_prompt_ton <- "
[TUTAJ WPISZ SWÓJ PROMPT]

Tekst: {text}
"

# ════════════════════════════════════════════════════════════════════
# Kod wykonawczy (nie zmieniaj)
# ════════════════════════════════════════════════════════════════════

tony_dozwolone <- c("inspirational", "conciliatory", "confrontational", "defensive", "informative")

classify_tone <- function(text, prompt_template) {
  prompt <- glue(prompt_template)
  res <- query(prompt, model = "llama3.2", screen = FALSE)
  answer <- trimws(res[[1]]$message$content)
  for (ton in tony_dozwolone) {
    if (str_detect(str_to_lower(answer), ton)) {
      return(ton)
    }
  }
  return(answer)
}

print("⏳ Testuję Twój prompt na 10 fragmentach...")

wyniki_zad4 <- political_fragments %>%
  slice(31:40) %>%
  mutate(ton = map_chr(text, ~classify_tone(.x, moj_prompt_ton)))

wyniki_zad4 %>%
  select(id, ton, text) %>%
  mutate(text = str_trunc(text, 80)) %>%
  print()

print("Rozkład tonów:")
wyniki_zad4 %>% count(ton, sort = TRUE) %>% print()
```

**Pytania do refleksji:**
1. Czy LLM wykrywa subtelne różnice między tonem inspirational a conciliatory?
2. Jakie elementy tekstu (czas gramatyczny, modalność, leksyka) sygnalizują dany ton?
3. Czy Twój prompt jasno definiuje różnicę między defensive a confrontational?

---

## Zadanie 5: Prompt z uzasadnieniem — metaanaliza

Dotychczas prosiliśmy model tylko o etykietę. Teraz poprosimy również o **krótkie uzasadnienie**. To pozwala zrozumieć "myślenie" modelu i wykryć błędy.

**Cel:** Sklasyfikuj sentyment ORAZ podaj 1-zdaniowe uzasadnienie.

```{r zad5_uzasadnienie}
# ════════════════════════════════════════════════════════════════════
# TWOJE ZADANIE: Uzupełnij prompt poniżej
# ════════════════════════════════════════════════════════════════════

# Wskazówki do promptu:
# - Ustal PRECYZYJNY format odpowiedzi (np. dwie linie: SENTIMENT: X / REASON: Y)
# - Ogranicz długość uzasadnienia (max 15-20 słów)
# - Model lubi się rozpisywać — bądź stanowczy!
# - Format powinien być łatwy do sparsowania

moj_prompt_z_uzasadnieniem <- "
[TUTAJ WPISZ SWÓJ PROMPT]

Tekst: {text}
"

# ════════════════════════════════════════════════════════════════════
# Kod wykonawczy (nie zmieniaj)
# ════════════════════════════════════════════════════════════════════

analyze_with_reason <- function(text, prompt_template) {
  prompt <- glue(prompt_template)
  res <- query(prompt, model = "llama3.2", screen = FALSE)
  answer <- trimws(res[[1]]$message$content)
  return(answer)
}

print("⏳ Testuję Twój prompt na 5 fragmentach...")

wyniki_zad5 <- political_fragments %>%
  slice(1:5) %>%
  mutate(analiza = map_chr(text, ~analyze_with_reason(.x, moj_prompt_z_uzasadnieniem)))

# Wyświetlamy pełne odpowiedzi
for (i in seq_len(nrow(wyniki_zad5))) {
  cat("\n═══════════════════════════════════════════\n")
  cat(glue("FRAGMENT #{wyniki_zad5$id[i]}:\n"))
  cat(str_trunc(wyniki_zad5$text[i], 150), "\n\n")
  cat("ODPOWIEDŹ MODELU:\n")
  cat(wyniki_zad5$analiza[i], "\n")
}
```

**Pytania do refleksji:**
1. Czy model trzymał się ustalonego formatu?
2. Czy uzasadnienia odwołują się do konkretnych słów lub fraz z tekstu?
3. Czy uzasadnienie ujawnia, że model "rozumie" kontekst polityczny, czy działa powierzchownie?

---

## Zadanie 6 (Bonus): Porównanie promptów

Jeśli masz czas, wróć do Zadania 1 i napisz **alternatywny prompt** do klasyfikacji sentymentu. Porównaj wyniki obu wersji.

```{r zad6_bonus}
# ════════════════════════════════════════════════════════════════════
# TWOJE ZADANIE: Napisz alternatywny prompt i porównaj wyniki
# ════════════════════════════════════════════════════════════════════

# Pomysły na warianty:
# - Prompt bardzo krótki vs bardzo szczegółowy
# - Z przykładami (few-shot) vs bez przykładów (zero-shot)
# - Z rolą eksperta ("You are a political analyst...") vs bez roli
# - Z kontekstem historycznym (np. wiedza o tym, że to orędzie) vs bez

moj_prompt_alternatywny <- "
[TUTAJ WPISZ ALTERNATYWNY PROMPT]

Tekst: {text}
"

# ════════════════════════════════════════════════════════════════════
# Kod wykonawczy (nie zmieniaj)
# ════════════════════════════════════════════════════════════════════

# Uruchamiamy oba prompty na tych samych danych
porownanie <- political_fragments %>%
  slice(1:10) %>%
  mutate(
    prompt_A = map_chr(text, ~classify_sentiment(.x, moj_prompt_sentyment)),
    prompt_B = map_chr(text, ~classify_sentiment(.x, moj_prompt_alternatywny))
  )

print("Porównanie dwóch promptów:")
porownanie %>%
  select(id, prompt_A, prompt_B, text) %>%
  mutate(text = str_trunc(text, 60)) %>%
  print()

# Ile razy się zgadzają?
zgodnosc <- mean(porownanie$prompt_A == porownanie$prompt_B) * 100
print(glue("Zgodność między promptami: {round(zgodnosc, 1)}%"))
```

---

## Zapis wyników

```{r zapis_wynikow}
# Zbieramy wszystkie wyniki
wszystkie_wyniki <- list(
  sentyment = wyniki_zad1,
  emocje = wyniki_zad2,
  podmioty = wyniki_zad3,
  ton = wyniki_zad4,
  uzasadnienia = wyniki_zad5
)

if (!dir.exists("data")) dir.create("data")
saveRDS(wszystkie_wyniki, "data/m3_prompt_polityczne.rds")
print("✅ Wyniki zapisane do data/m3_prompt_polityczne.rds")
```

---

# Podsumowanie części D

W tej części ćwiczyłeś **inżynierię promptów** (ang. *prompt engineering*) na materiale **dyskursu politycznego** — kluczową umiejętność pracy z LLM. Nauczyłeś się:

1. **Strukturyzować instrukcje** — jasno określać format odpowiedzi
2. **Ograniczać odpowiedzi** — zmuszać model do zwięzłości
3. **Definiować kategorie** — precyzyjnie opisywać dozwolone etykiety
4. **Wydobywać informacje** — przechodzić od klasyfikacji do ekstrakcji nazw podmiotów
5. **Prosić o uzasadnienie** — uzyskiwać wgląd w "myślenie" modelu

**Kluczowa lekcja:** Prompt musi być dostosowany do **gatunku tekstu**. Te same techniki, które działały na powieściach Jane Austen, wymagają innego doboru kategorii i przykładów dla retoryki politycznej. Emocje, ton, "postacie" — wszystko to ma odmienne realizacje w różnych dyskursach.

## Wskazówki do dalszej pracy

- **Iteruj** — pierwszy prompt rzadko jest najlepszy
- **Testuj na przykładach** — zanim uruchomisz na całym zbiorze
- **Analizuj błędy** — każdy błąd modelu to wskazówka, jak poprawić prompt
- **Dokumentuj** — zapisuj działające prompty do ponownego użycia
- **Uważaj na bias** — model może być stronniczy politycznie; warto testować na tekstach z różnych obozów

---

# Dodatek: Wzorcowe elementy dobrych promptów

| Element | Przykład (dyskurs polityczny) | Dlaczego działa |
|---------|-------------------------------|-----------------|
| Rola | "You are a political discourse analyst..." | Ustawia kontekst ekspercki |
| Ograniczenie formatu | "Respond with ONE word only" | Zapobiega "gadatliwości" |
| Lista dozwolonych odpowiedzi | "Choose from: positive, negative, neutral" | Wymusza spójność |
| Przykład (few-shot) | "Example: 'We must defeat tyranny' → Determination" | Pokazuje oczekiwany wzorzec |
| Kontekst gatunkowy | "This is a US presidential address" | Dostosowuje interpretację |
| Definicja kategorii | "Hope = forward-looking optimism about the future" | Redukuje niejednoznaczność |
| Zakaz | "Do NOT explain your reasoning" | Eliminuje niechciany tekst |
| Wymuszenie wyboru | "Pick the SINGLE most dominant emotion" | Zapobiega "wszystko po trochu" |

---

# Propozycje rozszerzeń (dla chętnych)

Jeśli chcesz pójść dalej, spróbuj:

1. **Porównanie modeli** — uruchom ten sam prompt na `llama3.2`, `phi4-mini`, `lfm2.5-thinking:1.2b` i porównaj wyniki.
2. **Analiza chronologiczna** — dodaj do `political_fragments` informację o roku/prezydencie i sprawdź, czy ton zmienia się historycznie.
3. **Ekstrakcja relacji** — zamiast wyciągać same podmioty, spróbuj wyciągać pary (kto wobec kogo): "President Lincoln addressed Congress" → (Lincoln, addressed, Congress).
4. **Detekcja propagandy** — zaprojektuj prompt wykrywający techniki perswazyjne (apel emocjonalny, dziel-i-rządź, *bandwagon*, glittering generalities).
