---
title: "Część E: Frameworki projektowania promptów (dyskurs polityczny)"
output: html_document
---

# Część E: Frameworki projektowania promptów

Na poprzednich zajęciach pisałeś prompty intuicyjnie. Tym razem poznasz **frameworki** — ustrukturyzowane szablony, które pomagają zaprojektować prompt krok po kroku, niczego nie pomijając. To nie są magiczne formuły, ale dobrze sprawdzone wzorce, które:

- ułatwiają budowanie powtarzalnych promptów,
- zmniejszają ryzyko pominięcia ważnego elementu (np. odbiorcy lub formatu),
- pozwalają porównywać wyniki różnych podejść na tym samym zadaniu.

Pracujemy ponownie na **orędziach prezydenckich USA** (pakiet `sotu`), ale tym razem na **dłuższych fragmentach** — to ważne, bo dłuższy tekst stawia większe wymagania promptowi: trzeba precyzyjniej wskazać, na co model ma zwrócić uwagę.

W każdym zadaniu poznasz jeden framework, zobaczysz jego "szkielet", a następnie wypełnisz go własną treścią. Kod wykonawczy jest gotowy — Twoim zadaniem jest treść w cudzysłowach.

---

## Przygotowanie danych

```{r e0_przygotowanie, message=FALSE, warning=FALSE}
# install.packages("sotu")
library(dplyr)
library(stringr)
library(tibble)
library(sotu)
library(purrr)
library(glue)

set.seed(2024)

# Bierzemy szerszy przekrój orędzi (50 z różnych okresów)
indeksy_probki <- sample(seq_along(sotu_text), 50)
przemowienia <- sotu_text[indeksy_probki]

# Rozbicie na zdania
all_sentences <- przemowienia %>%
  str_split("(?<=[.!?])\\s+") %>%
  unlist() %>%
  str_squish() %>%
  .[nchar(.) > 60 & nchar(.) < 500]

# DŁUŻSZE okna: 15 zdań, krok 7 (większe nakładanie)
window_size <- 15
step <- 7

lines <- tibble(text = all_sentences)

start_ids <- seq(1, nrow(lines) - window_size, by = step)

political_fragments <- map_df(start_ids, function(i) {
  tibble(
    text = str_c(lines$text[i:(i + window_size - 1)], collapse = " ")
  )
}) %>%

  filter(nchar(text) > 1200) %>%   # tylko długie fragmenty
  slice_sample(n = 80) %>%          # WIĘKSZY zbiór: 80 fragmentów

  mutate(
    id = row_number(),
    text = str_trunc(text, 2500)    # dłuższe limity
  ) %>%

  select(id, text)

print(glue("Wczytano {nrow(political_fragments)} fragmentów"))
print(glue("Średnia długość: {round(mean(nchar(political_fragments$text)))} znaków"))
print(political_fragments)
```


## Krok 0: Nowe narzędzia w naszym warsztacie

Na poprzednich spotkaniach korzystaliśmy z `rollama`, `tidyverse` i `glue`. Dziś dołączają dwa nowe pakiety, z których każdy reprezentuje inne podejście do analizy tekstu.

**`syuzhet`** — to pakiet do klasycznej analizy sentymentu opartej na słownikach. Nazwa pochodzi od rosyjskiego słowa *siużet* (fabuła) i pakiet został pierwotnie zaprojektowany do analizy łuków emocjonalnych w powieściach. My użyjemy go w prostszym trybie: do oceny pojedynczych tekstów. Pakiet zawiera kilka wbudowanych słowników, z których najważniejszy dla nas to **AFINN** — lista ok. 2500 angielskich słów z przypisanymi wartościami liczbowymi od -5 (bardzo negatywne) do +5 (bardzo pozytywne).

**`mall`** — to pakiet, który tworzy "most" między światem `tidyverse` (ramki danych, pipe `%>%`) a światem LLM. Zamiast ręcznie pisać pętle i wyciągać odpowiedzi z zagnieżdżonych list (jak robiliśmy na Spotkaniu 1), `mall` pozwala wywołać model jedną funkcją, która automatycznie przetwarza całą kolumnę tekstu i dopisuje wynik jako nową kolumnę. To ogromne uproszczenie.

```{r setup, message=FALSE, warning=FALSE}
# Jeśli nie masz tych pakietów, zainstaluj je w konsoli:
# install.packages(c("syuzhet", "mall"))

library(rollama)
library(mall)
library(syuzhet)
library(tidyverse)
library(glue)
```

### Konfiguracja pakietu `mall`

Pakiet `mall` musi wiedzieć, z jakiego backendu korzystamy. W naszym przypadku to Ollama działająca lokalnie. Funkcja `llm_use()` ustawia domyślny model dla wszystkich kolejnych wywołań `mall`.

Parametr `seed = 42` to ważny szczegół metodologiczny. Modele językowe są z natury **niedeterministyczne** — ten sam prompt może dać różne odpowiedzi przy każdym uruchomieniu. Ustawienie ziarna losowości (`seed`) sprawia, że wyniki są bardziej powtarzalne. Nie gwarantuje to identyczności (w przeciwieństwie do `set.seed()` w czystym R), ale znacząco redukuje zmienność. Wartość 42 jest umowna — to nawiązanie do *Autostopem przez Galaktykę* Douglasa Adamsa.

```{r konfiguracja_mall}
llm_use("ollama", model = "phi4-mini", seed = 42)
```


## Rozgrzewka modeli

```{r rozgrzewka, message=FALSE}
print("⏳ Rozgrzewanie modeli...")
if (ping_ollama()) print("✔ Serwer Ollama działa")
invisible(query("Hi", model = "llama3.2"))
invisible(query("Hi", model = "lfm2.5-thinking"))
invisible(query("Cześć", model = "phi4-mini"))
print("✔ Modele gotowe do pracy")
```


---

# Zadanie 1: Framework RTF (Role - Task - Format)

**RTF** to najprostszy framework — trzy elementy:

- **R**ole — kim jest model? ("Jesteś analitykiem dyskursu...")
- **T**ask — co ma zrobić? ("Sklasyfikuj fragment jako...")
- **F**ormat — jak ma wyglądać odpowiedź? ("Odpowiedz JEDNYM słowem...")

To dobry punkt startowy dla **prostych zadań klasyfikacyjnych**. Gdy zadanie jest złożone, RTF nie wystarczy — dlatego przejdziemy do bardziej rozbudowanych frameworków.

**Cel zadania:** Sklasyfikuj fragment według **typu retorycznego**: `ceremonial`, `policy`, `crisis`, `mixed`.

```{r e1_rtf}
# ════════════════════════════════════════════════════════════════════
# TWOJE ZADANIE: Wypełnij prompt w schemacie RTF
# ════════════════════════════════════════════════════════════════════

# Szkielet:
# [ROLE]      Jesteś...
# [TASK]      Sklasyfikuj fragment jako jeden z czterech typów: ...
# [FORMAT]    Odpowiedz JEDNYM słowem...

# Definicje kategorii (możesz je wpleść w prompt lub pominąć — eksperymentuj):
# - ceremonial: uroczyste pasaże, odwołania do wartości, tradycji, jedności narodowej
# - policy: konkretne propozycje, programy, statystyki, sprawy administracyjne
# - crisis: zagrożenia, kryzysy, wezwania do działania w sytuacji nadzwyczajnej
# - mixed: trudno wskazać jeden dominujący typ

moj_prompt_rtf <- "
[TUTAJ WPISZ SWÓJ PROMPT W SCHEMACIE RTF]

Tekst: {text}
"

# ════════════════════════════════════════════════════════════════════
# Kod wykonawczy (nie zmieniaj)
# ════════════════════════════════════════════════════════════════════

typy_retoryczne <- c("ceremonial", "policy", "crisis", "mixed")

classify_rtf <- function(text, prompt_template) {
  prompt <- glue(prompt_template)
  res <- query(prompt, model = "phi4-mini", screen = FALSE)
  answer <- trimws(res[[1]]$message$content)
  for (typ in typy_retoryczne) {
    if (str_detect(str_to_lower(answer), typ)) return(typ)
  }
  return(answer)
}

print("⏳ Testuję prompt RTF na 10 fragmentach...")

wyniki_e1 <- political_fragments %>%
  slice(1:10) %>%
  mutate(typ = map_chr(text, ~classify_rtf(.x, moj_prompt_rtf)))

wyniki_e1 %>%
  select(id, typ, text) %>%
  mutate(text = str_trunc(text, 100)) %>%
  print()

print("Rozkład typów retorycznych:")
wyniki_e1 %>% count(typ, sort = TRUE) %>% print()
```

**Pytania do refleksji:**
1. Czy trzy elementy (R-T-F) wystarczyły dla tego zadania?
2. Czy musiałeś dodać definicje kategorii, czy model "domyślił się" sam?
3. Co byś dodał do RTF, gdyby zadanie było trudniejsze?

---

# Zadanie 2: Framework CO-STAR

**CO-STAR** to popularny framework rozbudowujący RTF o **odbiorcę** i **kontekst**:

- **C**ontext — tło, w jakim model ma działać ("To są przemówienia prezydentów USA...")
- **O**bjective — cel zadania ("Streść główną tezę...")
- **S**tyle — styl odpowiedzi ("akademicki", "dziennikarski", "potoczny")
- **T**one — ton odpowiedzi ("neutralny", "krytyczny", "edukacyjny")
- **A**udience — kto będzie czytał odpowiedź ("studenci nauk politycznych", "bibliotekarze")
- **R**esponse format — format wyjścia ("3 zdania", "punktowana lista")

CO-STAR błyszczy, gdy odpowiedź ma trafić do **konkretnego odbiorcy** — model dostosowuje styl, dobór słów i poziom szczegółowości.

**Cel zadania:** Streść główną tezę fragmentu w sposób przydatny dla **bibliotekarza katalogującego materiały historyczne**.

```{r e2_costar}
# ════════════════════════════════════════════════════════════════════
# TWOJE ZADANIE: Wypełnij prompt w schemacie CO-STAR
# ════════════════════════════════════════════════════════════════════

# Szkielet:
# [CONTEXT]   Analizujesz fragmenty orędzi prezydentów USA...
# [OBJECTIVE] Streść główną tezę polityczną tego fragmentu.
# [STYLE]     [np. akademicki, zwięzły, opisowy]
# [TONE]      [np. neutralny, obiektywny]
# [AUDIENCE]  Bibliotekarz katalogujący materiały historyczne. Potrzebuje...
# [RESPONSE]  Jedno zdanie (max 25 słów), bez znaczników i preambuły.

moj_prompt_costar <- "
[TUTAJ WPISZ SWÓJ PROMPT W SCHEMACIE CO-STAR]

Tekst: {text}
"

# ════════════════════════════════════════════════════════════════════
# Kod wykonawczy (nie zmieniaj)
# ════════════════════════════════════════════════════════════════════

summarize_costar <- function(text, prompt_template) {
  prompt <- glue(prompt_template)
  res <- query(prompt, model = "phi4-mini", screen = FALSE)
  trimws(res[[1]]$message$content)
}

print("⏳ Testuję prompt CO-STAR na 8 fragmentach...")

wyniki_e2 <- political_fragments %>%
  slice(11:18) %>%
  mutate(streszczenie = map_chr(text, ~summarize_costar(.x, moj_prompt_costar)))

# Wyświetlamy oryginał + streszczenie
for (i in seq_len(nrow(wyniki_e2))) {
  cat("\n─── FRAGMENT #", wyniki_e2$id[i], "───────────────────────\n", sep = "")
  cat("ORYGINAŁ: ", str_trunc(wyniki_e2$text[i], 200), "\n", sep = "")
  cat("STRESZCZENIE: ", wyniki_e2$streszczenie[i], "\n", sep = "")
}

# Sprawdzamy długość
print(glue("\nŚrednia długość streszczenia: {round(mean(nchar(wyniki_e2$streszczenie)))} znaków"))
```

**Pytania do refleksji:**
1. Czy model dostosował styl do odbiorcy (bibliotekarza), czy odpowiadał generycznie?
2. Czy zachował limit długości?
3. Co się zmieni, jeśli odbiorcą będzie zamiast bibliotekarza — uczeń liceum? Wypróbuj.

---

# Zadanie 3: Framework AUTOMAT

**AUTOMAT** to siedmioelementowy framework wywodzący się z niemieckiej szkoły inżynierii promptów. Najmocniejszy w **zadaniach z brzegowymi przypadkami** — gdy chcesz, żeby model wiedział, co zrobić, jeśli zadanie nie pasuje do schematu.

- **A**ct as a... — rola
- **U**ser persona & audience — kto pyta i kto czyta
- **T**argeted action — konkretne działanie
- **O**utput definition — format wyjścia
- **M**ode / tonality / style — styl
- **A**typical cases — co zrobić w nietypowych sytuacjach
- **T**opic whitelisting — co jest "na temat", a co poza zakresem

**Cel zadania:** Wyciągnij **konkretne obietnice polityczne** z fragmentu (deklaracje typu "we will...", "I propose...", "this administration shall..."). Jeśli ich nie ma — zwróć `none`.

```{r e3_automat}
# ════════════════════════════════════════════════════════════════════
# TWOJE ZADANIE: Wypełnij prompt w schemacie AUTOMAT
# ════════════════════════════════════════════════════════════════════

# Szkielet:
# [A - Act as]              Jesteś analitykiem dyskursu politycznego...
# [U - User persona]        Twój odbiorca to badacz mediów...
# [T - Targeted action]     Wyciągnij wszystkie obietnice polityczne...
# [O - Output definition]   Format: lista oddzielona średnikami; każdy element max 15 słów
# [M - Mode/tonality]       Neutralny, ekstrakcyjny, bez parafrazy oceniającej
# [A - Atypical cases]      Jeśli brak obietnic — odpowiedz "none". Jeśli tylko ogólne wartości
#                            (typu "freedom", "justice") bez konkretnego działania — "none".
# [T - Topic whitelisting]  Tylko obietnice DZIAŁAŃ rządu/prezydenta. NIE wyciągaj:
#                            opisów stanu obecnego, krytyki przeciwników, podziękowań.

moj_prompt_automat <- "
[TUTAJ WPISZ SWÓJ PROMPT W SCHEMACIE AUTOMAT]

Fragment: {text}
"

# ════════════════════════════════════════════════════════════════════
# Kod wykonawczy (nie zmieniaj)
# ════════════════════════════════════════════════════════════════════

extract_promises <- function(text, prompt_template) {
  prompt <- glue(prompt_template)
  res <- query(prompt, model = "phi4-mini", screen = FALSE)
  answer <- trimws(res[[1]]$message$content)
  # Czyścimy preambuły
  answer <- str_remove_all(answer, "(?i)^(promises?:?|here are .* promises:?|the promises? are:?)\\s*")
  answer
}

print("⏳ Testuję prompt AUTOMAT na 12 fragmentach...")

wyniki_e3 <- political_fragments %>%
  slice(19:30) %>%
  mutate(obietnice = map_chr(text, ~extract_promises(.x, moj_prompt_automat)))

for (i in seq_len(nrow(wyniki_e3))) {
  cat("\n─── FRAGMENT #", wyniki_e3$id[i], "───────────────────────\n", sep = "")
  cat("ORYGINAŁ: ", str_trunc(wyniki_e3$text[i], 180), "\n", sep = "")
  cat("OBIETNICE: ", wyniki_e3$obietnice[i], "\n", sep = "")
}

# Ile fragmentów dostało "none"?
liczba_none <- sum(str_detect(str_to_lower(wyniki_e3$obietnice), "^none\\b|^brak\\b"))
print(glue("\nFragmenty bez obietnic: {liczba_none}/{nrow(wyniki_e3)}"))
```

**Pytania do refleksji:**
1. Czy model konsekwentnie zwracał "none" tam, gdzie nie ma obietnic?
2. Czy wyłapał ogólne wartości jako obietnice (błędnie), czy odróżnił je od konkretnych działań?
3. Element **Atypical cases** był tu kluczowy — co by się stało bez niego?

---

# Zadanie 4: Framework CRISPE

**CRISPE** kładzie nacisk na **eksperymentalność** — model proponuje kilka wariantów odpowiedzi, byś mógł wybrać najlepszy.

- **C**apacity and Role — kompetencja + rola
- **I**nsight — kontekst, tło, źródła
- **S**tatement — co dokładnie ma zrobić
- **P**ersonality — jak (np. "in the style of an investigative journalist")
- **E**xperiment — poproś o **kilka wariantów** odpowiedzi

CRISPE jest świetny do zadań **interpretacyjnych**, gdzie nie ma jednej "prawidłowej" odpowiedzi.

**Cel zadania:** Zaproponuj **trzy alternatywne tytuły** dla fragmentu (jakby to był nagłówek artykułu prasowego) — każdy w innym ujęciu retorycznym.

```{r e4_crispe}
# ════════════════════════════════════════════════════════════════════
# TWOJE ZADANIE: Wypełnij prompt w schemacie CRISPE
# ════════════════════════════════════════════════════════════════════

# Szkielet:
# [C - Capacity & Role] Jesteś doświadczonym redaktorem działu politycznego...
# [I - Insight]         Tekst pochodzi z orędzia prezydenta USA. Tytuł ma uchwycić...
# [S - Statement]       Zaproponuj 3 alternatywne tytuły dla tego fragmentu.
# [P - Personality]     Tytuły zwięzłe, mocne, w stylu prasowym (max 10 słów każdy).
# [E - Experiment]      Każdy z 3 tytułów ma reprezentować INNE podejście:
#                        Tytuł A: neutralny, informacyjny
#                        Tytuł B: dramatyczny, mobilizujący
#                        Tytuł C: krytyczny, dystansujący

moj_prompt_crispe <- "
[TUTAJ WPISZ SWÓJ PROMPT W SCHEMACIE CRISPE]

Fragment: {text}
"

# ════════════════════════════════════════════════════════════════════
# Kod wykonawczy (nie zmieniaj)
# ════════════════════════════════════════════════════════════════════

generate_headlines <- function(text, prompt_template) {
  prompt <- glue(prompt_template)
  res <- query(prompt, model = "phi4-mini", screen = FALSE)
  trimws(res[[1]]$message$content)
}

print("⏳ Testuję prompt CRISPE na 6 fragmentach...")

wyniki_e4 <- political_fragments %>%
  slice(31:36) %>%
  mutate(naglowki = map_chr(text, ~generate_headlines(.x, moj_prompt_crispe)))

for (i in seq_len(nrow(wyniki_e4))) {
  cat("\n══════════════════════════════════════════════\n")
  cat("FRAGMENT #", wyniki_e4$id[i], ":\n", sep = "")
  cat(str_trunc(wyniki_e4$text[i], 200), "\n\n")
  cat("PROPOZYCJE NAGŁÓWKÓW:\n")
  cat(wyniki_e4$naglowki[i], "\n")
}
```

**Pytania do refleksji:**
1. Czy model rzeczywiście wygenerował **trzy różne** ujęcia, czy warianty są podobne?
2. Który framework lepiej sprawdza się tu — CRISPE czy AUTOMAT? Dlaczego?
3. Element **Personality** brzmi miękko — czy dało się zauważyć jego efekt?

---

# Zadanie 5: Framework RISEN

**RISEN** to framework dla zadań **wieloetapowych** — gdy chcemy, żeby model wykonał kilka kroków w określonej kolejności.

- **R**ole — kim jest model
- **I**nstructions — co ogólnie ma zrobić
- **S**teps — szczegółowe kroki w kolejności
- **E**nd goal — finalny wynik
- **N**arrowing — ograniczenia (długość, format, czego unikać)

RISEN sprawdza się, gdy **kolejność operacji ma znaczenie** — np. najpierw zidentyfikuj główny temat, potem oceń ton, na końcu zaproponuj klasyfikację.

**Cel zadania:** Wykonaj **trzyetapową analizę fragmentu**:
1. Zidentyfikuj główny temat
2. Oceń, kto jest "bohaterem" a kto "antagonistą" w tym fragmencie (jeśli są)
3. Sklasyfikuj fragment jako: `unifying`, `polarizing` lub `descriptive`

```{r e5_risen}
# ════════════════════════════════════════════════════════════════════
# TWOJE ZADANIE: Wypełnij prompt w schemacie RISEN
# ════════════════════════════════════════════════════════════════════

# Szkielet:
# [R - Role]         Jesteś analitykiem ramowania politycznego (political framing analyst)...
# [I - Instructions] Przeprowadź trzyetapową analizę fragmentu orędzia.
# [S - Steps]
#                    KROK 1: Zidentyfikuj główny temat (1-3 słowa).
#                    KROK 2: Wskaż "bohatera" i "antagonistę" — postaci/grupy/podmioty
#                            przedstawione pozytywnie i negatywnie. Jeśli brak — napisz "none".
#                    KROK 3: Sklasyfikuj fragment:
#                            - unifying: tekst łączący, ponad podziałami
#                            - polarizing: tekst dzielący, "my vs oni"
#                            - descriptive: opisowy, bez wyraźnego ramowania
# [E - End goal]     Krótki raport w 3 liniach: TEMAT / BOHATER vs ANTAGONISTA / KLASYFIKACJA
# [N - Narrowing]    Każda linia max 15 słów. Bez wprowadzeń. Tylko 3 linie.

moj_prompt_risen <- "
[TUTAJ WPISZ SWÓJ PROMPT W SCHEMACIE RISEN]

Fragment: {text}
"

# ════════════════════════════════════════════════════════════════════
# Kod wykonawczy (nie zmieniaj)
# ════════════════════════════════════════════════════════════════════

analyze_risen <- function(text, prompt_template) {
  prompt <- glue(prompt_template)
  res <- query(prompt, model = "phi4-mini", screen = FALSE)
  trimws(res[[1]]$message$content)
}

print("⏳ Testuję prompt RISEN na 10 fragmentach...")

wyniki_e5 <- political_fragments %>%
  slice(37:46) %>%
  mutate(analiza = map_chr(text, ~analyze_risen(.x, moj_prompt_risen)))

for (i in seq_len(nrow(wyniki_e5))) {
  cat("\n══════════════════════════════════════════════\n")
  cat("FRAGMENT #", wyniki_e5$id[i], ":\n", sep = "")
  cat(str_trunc(wyniki_e5$text[i], 200), "\n\n")
  cat("ANALIZA RISEN:\n")
  cat(wyniki_e5$analiza[i], "\n")
}
```

**Pytania do refleksji:**
1. Czy model wykonał **wszystkie trzy kroki**, czy któreś pominął/skrócił?
2. Czy zachował format trzech linii?
3. Wieloetapowość — czy widzisz, że kolejność kroków wpływa na wynik?

---

# Zadanie 6: Few-shot prompting

**Few-shot** nie jest klasycznym frameworkiem (jak CO-STAR czy RISEN) — to **technika**, którą można połączyć z dowolnym frameworkiem. Polega na **dostarczeniu modelowi 2-5 przykładów rozwiązań przed właściwym pytaniem**.

Few-shot błyszczy, gdy:

- granice kategorii są subtelne i trudno je opisać słowami,
- chcesz wymusić bardzo konkretny format wyjścia,
- model intuicyjnie "łapie" wzorzec lepiej niż reguły.

**Cel zadania:** Sklasyfikuj fragment według **strategii perswazji**: `appeal-to-fear`, `appeal-to-pride`, `appeal-to-unity`, `appeal-to-reason`, `none`. Użyj 3-4 przykładów.

```{r e6_fewshot}
# ════════════════════════════════════════════════════════════════════
# TWOJE ZADANIE: Wypełnij prompt few-shot
# ════════════════════════════════════════════════════════════════════

# Szkielet:
# [Krótkie wprowadzenie roli i zadania]
# Possible labels: appeal-to-fear, appeal-to-pride, appeal-to-unity, appeal-to-reason, none.
#
# [PRZYKŁADY — dostarczasz 3-4]:
# Example 1:
# Text: "If we fail to act now, our enemies will grow bolder and our children will pay the price."
# Label: appeal-to-fear
#
# Example 2:
# Text: "America has always been, and will always remain, the greatest nation on earth."
# Label: appeal-to-pride
#
# Example 3:
# Text: "[TUTAJ WYMYŚL PRZYKŁAD]"
# Label: appeal-to-unity
#
# Example 4 (opcjonalnie):
# Text: "[TUTAJ WYMYŚL PRZYKŁAD]"
# Label: appeal-to-reason
#
# [WŁAŚCIWE PYTANIE]:
# Text: {text}
# Label:

moj_prompt_fewshot <- "
[TUTAJ WPISZ SWÓJ PROMPT FEW-SHOT]

Text: {text}
Label:
"

# ════════════════════════════════════════════════════════════════════
# Kod wykonawczy (nie zmieniaj)
# ════════════════════════════════════════════════════════════════════

strategie <- c("appeal-to-fear", "appeal-to-pride", "appeal-to-unity", "appeal-to-reason", "none")

classify_fewshot <- function(text, prompt_template) {
  prompt <- glue(prompt_template)
  res <- query(prompt, model = "phi4-mini", screen = FALSE)
  answer <- trimws(res[[1]]$message$content)
  for (s in strategie) {
    if (str_detect(str_to_lower(answer), s)) return(s)
  }
  return(answer)
}

print("⏳ Testuję prompt few-shot na 12 fragmentach...")

wyniki_e6 <- political_fragments %>%
  slice(47:58) %>%
  mutate(strategia = map_chr(text, ~classify_fewshot(.x, moj_prompt_fewshot)))

wyniki_e6 %>%
  select(id, strategia, text) %>%
  mutate(text = str_trunc(text, 100)) %>%
  print()

print("Rozkład strategii perswazyjnych:")
wyniki_e6 %>% count(strategia, sort = TRUE) %>% print()
```

**Pytania do refleksji:**
1. Czy przykłady "zakotwiczyły" model lepiej niż czysty opis kategorii?
2. Co się stanie, jeśli usuniesz jeden z przykładów? Wypróbuj.
3. Czy dobór przykładów jest **neutralny politycznie**? Czy mogłeś nieświadomie wprowadzić bias?

---

# Zadanie 7: Chain-of-Thought (CoT)

**Chain-of-Thought** to technika, w której prosimy model, żeby **najpierw rozumował krok po kroku, a dopiero potem dał odpowiedź**. Brzmi banalnie, ale na zadaniach wymagających wnioskowania potrafi drastycznie poprawić wyniki.

Trzy warianty CoT:

- **Zero-shot CoT**: dodajesz frazę typu *"Let's think step by step"* lub *"Reason carefully before answering"*.
- **Few-shot CoT**: pokazujesz przykłady rozumowania (przykład → rozumowanie → odpowiedź).
- **Structured CoT**: definiujesz konkretne kroki rozumowania (jak w RISEN, ale jawnie nazwane).

**Cel zadania:** Wykryj, czy fragment zawiera **technikę propagandową**: `loaded-language`, `false-dilemma`, `bandwagon`, `appeal-to-authority`, `none`. To trudne — model musi **zauważyć subtelne wskaźniki** w długim tekście.

```{r e7_cot}
# ════════════════════════════════════════════════════════════════════
# TWOJE ZADANIE: Wypełnij prompt chain-of-thought
# ════════════════════════════════════════════════════════════════════

# Szkielet:
# [Rola + zadanie]
# Definicje technik:
# - loaded-language: użycie nacechowanych emocjonalnie słów ("invaders", "patriots", "tyrants")
# - false-dilemma: przedstawienie sytuacji jako wyboru tylko między dwiema opcjami
# - bandwagon: argument "wszyscy tak myślą / robią"
# - appeal-to-authority: powołanie się na ekspertów/autorytety bez merytorycznej argumentacji
# - none: brak wyraźnej techniki
#
# Wymuś rozumowanie krok po kroku, np.:
# Reason step by step:
# Step 1: Quote the most rhetorically charged sentence from the fragment.
# Step 2: Identify which technique (if any) it represents.
# Step 3: Give your final classification.
#
# Format:
# REASONING: <2-3 zdania>
# LABEL: <jedna z 5 etykiet>

moj_prompt_cot <- "
[TUTAJ WPISZ SWÓJ PROMPT COT]

Fragment: {text}
"

# ════════════════════════════════════════════════════════════════════
# Kod wykonawczy (nie zmieniaj)
# ════════════════════════════════════════════════════════════════════

techniki <- c("loaded-language", "false-dilemma", "bandwagon", "appeal-to-authority", "none")

analyze_cot <- function(text, prompt_template) {
  prompt <- glue(prompt_template)
  res <- query(prompt, model = "phi4-mini", screen = FALSE)
  answer <- trimws(res[[1]]$message$content)

  # Wyciągamy etykietę spod pola LABEL
  label_match <- str_match(answer, "(?i)LABEL:\\s*([a-z\\-]+)")
  if (!is.na(label_match[1, 2])) {
    label <- str_to_lower(label_match[1, 2])
    for (t in techniki) {
      if (str_detect(label, t)) return(list(reasoning = answer, label = t))
    }
  }
  return(list(reasoning = answer, label = "unparsed"))
}

print("⏳ Testuję prompt CoT na 8 fragmentach...")

wyniki_e7 <- political_fragments %>%
  slice(59:66) %>%
  mutate(
    wynik = map(text, ~analyze_cot(.x, moj_prompt_cot)),
    technika = map_chr(wynik, "label"),
    rozumowanie = map_chr(wynik, "reasoning")
  )

for (i in seq_len(nrow(wyniki_e7))) {
  cat("\n══════════════════════════════════════════════\n")
  cat("FRAGMENT #", wyniki_e7$id[i], ":\n", sep = "")
  cat(str_trunc(wyniki_e7$text[i], 200), "\n\n")
  cat("ROZUMOWANIE MODELU:\n")
  cat(wyniki_e7$rozumowanie[i], "\n")
  cat("\n=> WYKRYTA ETYKIETA: ", wyniki_e7$technika[i], "\n", sep = "")
}

print("\nRozkład wykrytych technik:")
wyniki_e7 %>% count(technika, sort = TRUE) %>% print()
```

**Pytania do refleksji:**
1. Czy rozumowanie modelu rzeczywiście prowadzi do etykiety, czy "udaje" rozumowanie po fakcie?
2. Czy CoT poprawił trafność w porównaniu z prostym few-shotem (Zad. 6)?
3. Kiedy CoT się **nie opłaca**? (podpowiedź: koszt tokenów, czas)

---

# Zadanie 8 (Bonus): Porównanie frameworków na tym samym zadaniu

To zadanie pokazuje **siłę porównania**. Weźmiemy **to samo zadanie klasyfikacyjne** (sentyment: positive/negative/neutral) i puścimy je przez prompty napisane w trzech frameworkach: **RTF**, **CO-STAR**, **AUTOMAT**.

```{r e8_porownanie}
# ════════════════════════════════════════════════════════════════════
# TWOJE ZADANIE: Napisz trzy prompty do TEGO SAMEGO zadania klasyfikacyjnego
# (sentyment: positive/negative/neutral) — w trzech frameworkach.
# ════════════════════════════════════════════════════════════════════

# Wariant 1: RTF (najkrótszy)
prompt_rtf_sentyment <- "
[TUTAJ WPISZ KRÓTKI PROMPT RTF DO KLASYFIKACJI SENTYMENTU]

Tekst: {text}
"

# Wariant 2: CO-STAR (z odbiorcą)
prompt_costar_sentyment <- "
[TUTAJ WPISZ PROMPT CO-STAR DO KLASYFIKACJI SENTYMENTU]

Tekst: {text}
"

# Wariant 3: AUTOMAT (z atypical cases i topic whitelisting)
prompt_automat_sentyment <- "
[TUTAJ WPISZ PROMPT AUTOMAT DO KLASYFIKACJI SENTYMENTU]

Tekst: {text}
"

# ════════════════════════════════════════════════════════════════════
# Kod wykonawczy (nie zmieniaj)
# ════════════════════════════════════════════════════════════════════

classify_sentiment_general <- function(text, prompt_template) {
  prompt <- glue(prompt_template)
  res <- query(prompt, model = "phi4-mini", screen = FALSE)
  answer <- str_to_lower(trimws(res[[1]]$message$content))
  if (str_detect(answer, "positive")) return("positive")
  if (str_detect(answer, "negative")) return("negative")
  if (str_detect(answer, "neutral")) return("neutral")
  return("unparsed")
}

print("⏳ Porównuję trzy frameworki na 12 fragmentach...")

porownanie <- political_fragments %>%
  slice(67:78) %>%
  mutate(
    rtf      = map_chr(text, ~classify_sentiment_general(.x, prompt_rtf_sentyment)),
    costar   = map_chr(text, ~classify_sentiment_general(.x, prompt_costar_sentyment)),
    automat  = map_chr(text, ~classify_sentiment_general(.x, prompt_automat_sentyment))
  )

# Tabela wyników
porownanie %>%
  select(id, rtf, costar, automat, text) %>%
  mutate(text = str_trunc(text, 60)) %>%
  print()

# Macierz zgodności
zgodnosc_rtf_costar  <- mean(porownanie$rtf == porownanie$costar) * 100
zgodnosc_rtf_automat <- mean(porownanie$rtf == porownanie$automat) * 100
zgodnosc_co_au       <- mean(porownanie$costar == porownanie$automat) * 100

cat("\n══ MACIERZ ZGODNOŚCI ══\n")
cat(glue("RTF vs CO-STAR:  {round(zgodnosc_rtf_costar, 1)}%\n"))
cat(glue("RTF vs AUTOMAT:  {round(zgodnosc_rtf_automat, 1)}%\n"))
cat(glue("CO-STAR vs AUTO: {round(zgodnosc_co_au, 1)}%\n"))

# Ile razy "unparsed"?
cat("\n══ ODSETEK NIEROZPOZNANYCH ODPOWIEDZI ══\n")
cat(glue("RTF:     {round(mean(porownanie$rtf == 'unparsed') * 100, 1)}%\n"))
cat(glue("CO-STAR: {round(mean(porownanie$costar == 'unparsed') * 100, 1)}%\n"))
cat(glue("AUTOMAT: {round(mean(porownanie$automat == 'unparsed') * 100, 1)}%\n"))
```

**Pytania do refleksji:**
1. Który framework dał **najmniej "unparsed"** odpowiedzi? Dlaczego?
2. Czy zgodność między frameworkami była wysoka (>80%)? Co to mówi o stabilności zadania?
3. Który framework najlepiej **balansuje koszt promptu (długość) i jakość**?
4. **Wniosek metodologiczny:** czy w Twoich badaniach warto raportować, którego frameworku użyłeś?

---

## Zapis wyników

```{r zapis_wynikow}
wszystkie_wyniki_E <- list(
  rtf_typy        = wyniki_e1,
  costar_streszcz = wyniki_e2,
  automat_obietn  = wyniki_e3,
  crispe_naglowki = wyniki_e4,
  risen_analiza   = wyniki_e5,
  fewshot_strat   = wyniki_e6,
  cot_propaganda  = wyniki_e7,
  porownanie      = porownanie
)

if (!dir.exists("data")) dir.create("data")
saveRDS(wszystkie_wyniki_E, "data/m4_frameworki_promptow.rds")
print("✅ Wyniki zapisane do data/m4_frameworki_promptow.rds")
```

---

# Podsumowanie części E

W tej części poznałeś **siedem podejść** do projektowania promptów:

| Framework | Liczba elementów | Najlepsze do |
|-----------|------------------|--------------|
| **RTF**   | 3 (Role, Task, Format) | Proste klasyfikacje |
| **CO-STAR** | 6 (Context, Objective, Style, Tone, Audience, Response) | Treści dla konkretnego odbiorcy |
| **AUTOMAT** | 7 (Act, User, Targeted action, Output, Mode, Atypical, Topic) | Zadania z brzegowymi przypadkami |
| **CRISPE** | 5 (Capacity, Insight, Statement, Personality, Experiment) | Zadania interpretacyjne, kreatywne |
| **RISEN** | 5 (Role, Instructions, Steps, End goal, Narrowing) | Zadania wieloetapowe |
| **Few-shot** | technika | Subtelne granice kategorii, wymuszanie formatu |
| **Chain-of-Thought** | technika | Zadania wymagające rozumowania |

## Kluczowe lekcje

1. **Im trudniejsze zadanie, tym bogatszy framework.** Do "positive/negative" wystarczy RTF; do wykrywania propagandy potrzebujesz CoT.

2. **Frameworki można łączyć.** AUTOMAT + few-shot to częsta kombinacja w produkcyjnych systemach. RISEN + CoT — dla skomplikowanych analiz.

3. **Długi prompt ≠ lepszy prompt.** Eksperymentuj — czasem CO-STAR wygrywa z AUTOMAT mimo mniejszej liczby elementów.

4. **Dokumentuj framework** w swoich badaniach. Jeśli piszesz pracę naukową używającą LLM, zaznaczenie "użyto promptu w schemacie CO-STAR" zwiększa **odtwarzalność**.

5. **Frameworki nie zwalniają z testowania.** Każdy prompt — niezależnie od framework'u — wymaga walidacji na próbie kontrolnej.

## Co dalej

- Spróbuj zaprojektować **własny framework** dopasowany do specyfiki bibliotekarstwa (np. dla katalogowania, opisu metadanych, recenzji literatury).
- Porównaj frameworki na **różnych modelach** (`llama3.2` vs `phi4-mini` vs `lfm2.5-thinking:1.2b`) — czy ten sam framework działa wszędzie tak samo?
- Zbadaj **stabilność** odpowiedzi: ten sam prompt uruchom 5 razy. Czy odpowiedzi się powtarzają?

---

# Dodatek A: Mini-słownik frameworków

| Skrót | Rozwinięcie | Origin |
|-------|-------------|--------|
| RTF | Role, Task, Format | popularne, anonimowe |
| RTFC | RTF + Context | rozszerzenie RTF |
| RACE | Role, Action, Context, Expectation | marketingowy |
| TAG | Task, Action, Goal | minimalistyczny |
| BAB | Before, After, Bridge | storytellingowy |
| APE | Action, Purpose, Expectation | jak RTF, inne nazewnictwo |
| ICE | Instruction, Context, Examples | nacisk na few-shot |
| CO-STAR | Context, Objective, Style, Tone, Audience, Response | Singapur (GovTech) |
| CRISPE | Capacity/Role, Insight, Statement, Personality, Experiment | Matt Nigh |
| RISEN | Role, Instructions, Steps, End goal, Narrowing | rozszerzenie RTF |
| AUTOMAT | Act as, User, Targeted action, Output, Mode, Atypical, Topic | niemiecka szkoła PE |
| RODES | Role, Objective, Details, Examples, Sense check | szczegółowy |

---

# Dodatek B: Decyzyjne drzewo wyboru framework'u

```
Czy zadanie jest proste i jednoetapowe?
├── TAK → RTF (lub RTFC jeśli potrzeba kontekstu)
└── NIE
    │
    Czy odpowiedź ma trafić do konkretnego odbiorcy?
    ├── TAK → CO-STAR
    └── NIE
        │
        Czy są nietypowe przypadki / coś poza zakresem?
        ├── TAK → AUTOMAT
        └── NIE
            │
            Czy zadanie jest interpretacyjne / kreatywne?
            ├── TAK → CRISPE
            └── NIE
                │
                Czy zadanie wymaga wielu kroków w kolejności?
                ├── TAK → RISEN
                └── NIE
                    │
                    Czy granice kategorii są subtelne?
                    ├── TAK → Few-shot
                    └── NIE → wymaga rozumowania → CoT
```

---

# Dodatek C: Najczęstsze błędy w stosowaniu frameworków

1. **Wypełnianie "na siłę"** — nie każdy element AUTOMAT-u musi być rozbudowany. Jeśli "atypical cases" nie istnieją w Twoim zadaniu, napisz krótko "no atypical cases expected".

2. **Mylenie Style i Tone (CO-STAR)** — Style to **forma** (akademicki, dziennikarski), Tone to **emocjonalny rejestr** (neutralny, krytyczny, ciepły).

3. **Brak Narrowing w RISEN** — bez ograniczeń model się rozpisuje. Zawsze podaj limit długości i listę "nie rób X".

4. **Few-shot z nieproporcjonalnymi przykładami** — jeśli 4 z 5 przykładów to "positive", model nauczy się odpowiadać "positive" niezależnie od treści. Balansuj klasy.

5. **CoT bez weryfikacji** — model często **konfabuluje rozumowanie** pod ustaloną wcześniej odpowiedź. Sprawdzaj, czy rozumowanie naprawdę prowadzi do etykiety.
