---
title: "Część F: Walidacja klasyfikacji LLM — metody jakościowe i statystyczne"
output: html_document
---

# Część F: Walidacja klasyfikacji LLM

Na poprzednich dwóch zajęciach (część D — projektowanie promptów; część E — frameworki) używaliśmy LLM jako narzędzia klasyfikacji. Teraz najważniejsze pytanie metodologiczne: **skąd wiesz, że to działa?**

Większość raportów z użyciem LLM kończy się stwierdzeniem typu "model wykrył 73% pozytywnego sentymentu" — bez słowa o tym, czy wynik jest **wiarygodny**. To błąd, który dyskwalifikuje analizę naukową.

## Czego brakuje, gdy nie walidujesz

Zastanów się: jeśli model klasyfikuje 100 fragmentów jako "positive" i nie sprawdzisz tego, możesz mieć:

- **Systematyczny bias** — model uczono na tekstach, gdzie "freedom" zawsze oznacza pozytywny sentyment.
- **Niestabilność** — przy ponownym uruchomieniu model klasyfikuje 30 fragmentów inaczej.
- **Wrażliwość na prompt** — drobna zmiana sformułowania zmienia 40% wyników.
- **Niedopasowanie konstruktu** — Twoje "positive" znaczy co innego niż "positive" modelu.

W tej części nauczysz się **siedmiu technik walidacji**:

| Technika | Charakter | Co mierzy |
|----------|-----------|-----------|
| Złoty standard | jakościowa | dopasowanie do ekspertyzy ludzkiej |
| Test-retest | statystyczna | stabilność modelu |
| Macierz pomyłek + F1 | statystyczna | trafność per kategoria |
| Cohen's kappa | statystyczna | zgodność dwóch sędziów (ponad przypadek) |
| Krippendorff's alpha | statystyczna | zgodność wielu sędziów, dane brakujące |
| Analiza błędów | jakościowa | systematyczność pomyłek |
| Wrażliwość | mieszana | odporność na perturbacje |
| Triangulacja | mieszana | zgodność z metodą zewnętrzną |

---

## Przygotowanie

```{r f0_przygotowanie, message=FALSE, warning=FALSE}
# install.packages(c("irr", "yardstick", "syuzhet"))
library(dplyr)
library(stringr)
library(tibble)
library(purrr)
library(glue)
library(tidyr)
library(ggplot2)

# Pakiety walidacyjne
library(irr)         # Cohen's kappa, Fleiss' kappa, Krippendorff's alpha
library(yardstick)   # metryki klasyfikacji (precision, recall, F1)

# Pakiet do triangulacji (sentyment leksykonowy)
library(syuzhet)

# ════════════════════════════════════════════════════════════════════
# Wczytanie wyników z poprzednich zajęć
# ════════════════════════════════════════════════════════════════════

wyniki_D <- readRDS("data/m3_prompt_polityczne.rds")
wyniki_E <- readRDS("data/m4_frameworki_promptow.rds")

print("Co mamy z części D:")
print(names(wyniki_D))

print("Co mamy z części E:")
print(names(wyniki_E))
```

---

# Zadanie 1: Tworzenie złotego standardu (metoda jakościowa)

**Złoty standard** (ang. *gold standard*, *ground truth*) to zbiór poprawnie zakodowanych przykładów, służący jako punkt odniesienia. Bez niego **nie da się powiedzieć**, czy model się myli — można jedynie powiedzieć, że dwa modele dają różne wyniki.

## Zasady tworzenia złotego standardu

1. **Dobór próby** — losowy lub stratyfikowany (po jednej kategorii). Stratyfikacja chroni przed brakiem rzadkich klas.
2. **Wytyczne kodowania** (*codebook*) — zanim zaczniesz, **napisz definicje kategorii** wraz z przykładami granicznymi.
3. **Dwóch koderów** — idealnie dwóch niezależnych ludzi, potem dyskusja przypadków rozbieżnych.
4. **Wielkość próby** — minimum 50 dla niewielu kategorii, 100+ dla pewnych statystyk.

W tym ćwiczeniu (jako jedyny koder) zakodujesz 25 fragmentów. To **single-annotator gold standard** — ma ograniczenia (Twój własny bias jest wpisany w ten wzorzec), ale jest punktem startu.

```{r f1_zloty_standard}
# ════════════════════════════════════════════════════════════════════
# Krok 1: Pobieramy próbę z wyników klasyfikacji sentymentu (część D)
# ════════════════════════════════════════════════════════════════════

probka_do_kodowania <- wyniki_D$sentyment %>%
  select(id, text, sentyment_LLM = sentyment) %>%
  slice(1:10) %>%   # bierzemy wszystkie z części D (było 10)
  bind_rows(
    wyniki_E$rtf_typy %>%
      select(id, text) %>%
      slice(1:15) %>%
      mutate(sentyment_LLM = NA_character_,
             id = id + 1000)  # odróżniamy ID
  )

print(glue("Próba do kodowania: {nrow(probka_do_kodowania)} fragmentów"))

# ════════════════════════════════════════════════════════════════════
# TWOJE ZADANIE: Wypełnij wektor `moje_oceny` Swoimi ocenami
# ════════════════════════════════════════════════════════════════════

# WYTYCZNE KODOWANIA:
# - positive: dominują słowa nadziei, pochwały, optymistyczne deklaracje
# - negative: dominują zagrożenia, krytyka, opisy kryzysu, oskarżenia
# - neutral: tekst opisowy, sprawozdawczy, bez wyraźnego nacechowania
#
# Granice:
# - jeśli fragment 50/50 — wybierz "neutral"
# - jeśli przeważa apel emocjonalny mimo neutralnej leksyki — kieruj się apelem

# Najpierw przejrzyj fragmenty:
for (i in seq_len(nrow(probka_do_kodowania))) {
  cat("\n─── Fragment ID:", probka_do_kodowania$id[i], "───\n")
  cat(str_trunc(probka_do_kodowania$text[i], 250), "\n")
}

# Teraz wpisz swoje oceny w tej samej kolejności co fragmenty:
# (positive / negative / neutral)
moje_oceny <- c(
  # [TUTAJ WPISZ 25 OCEN W POSTACI:]
  # "positive", "negative", "neutral", ...
)

# ════════════════════════════════════════════════════════════════════
# Walidacja: czy oceny są poprawne?
# ════════════════════════════════════════════════════════════════════

stopifnot(length(moje_oceny) == nrow(probka_do_kodowania))
stopifnot(all(moje_oceny %in% c("positive", "negative", "neutral")))

zloty_standard <- probka_do_kodowania %>%
  mutate(sentyment_human = moje_oceny)

# Zapisujemy złoty standard
if (!dir.exists("data")) dir.create("data")
saveRDS(zloty_standard, "data/m5_zloty_standard.rds")

print("Rozkład Twoich ocen:")
zloty_standard %>% count(sentyment_human) %>% print()

print("\n✅ Złoty standard zapisany.")
```

**Pytania do refleksji:**
1. Które fragmenty były **trudne do zakodowania**? Co to mówi o kategoriach?
2. Czy zauważyłeś u siebie **bias systematyczny** (np. tendencja do "neutral", gdy nie jesteś pewien)?
3. Po jakim czasie kodowanie staje się powierzchowne? (efekt zmęczenia jest realny)
4. Co byś dodał do *codebooka*, żeby ułatwić kodowanie kolejnej osobie?

---

# Zadanie 2: Stabilność modelu — test-retest reliability

LLM **nie są deterministyczne**. Ten sam prompt na tym samym tekście może dać dwie różne odpowiedzi. Jeśli nie zmierzysz tej zmienności, nie wiesz, czy Twój wynik jest reprezentatywny dla "prawdziwego zdania modelu", czy jest losowym strzałem.

**Cel:** Uruchom ten sam prompt **trzy razy** na 15 fragmentach i zmierz, jak często odpowiedzi się różnią.

```{r f2_test_retest}
# ════════════════════════════════════════════════════════════════════
# TWOJE ZADANIE: Wpisz prompt sentymentowy z części D
# (możesz wkleić ten sam, którego używałeś)
# ════════════════════════════════════════════════════════════════════

prompt_sentyment <- "
[TUTAJ WPISZ PROMPT SENTYMENTOWY — POSITIVE/NEGATIVE/NEUTRAL]

Tekst: {text}
"

# ════════════════════════════════════════════════════════════════════
# Kod wykonawczy (nie zmieniaj)
# ════════════════════════════════════════════════════════════════════

classify_sentiment_basic <- function(text, prompt_template) {
  prompt <- glue(prompt_template)
  res <- query(prompt, model = "llama3.2", screen = FALSE)
  answer <- str_to_lower(trimws(res[[1]]$message$content))
  if (str_detect(answer, "positive")) return("positive")
  if (str_detect(answer, "negative")) return("negative")
  if (str_detect(answer, "neutral")) return("neutral")
  return("unparsed")
}

# Bierzemy 15 fragmentów (te same, na których będziemy walidować)
probka_test <- zloty_standard %>% slice(1:15)

print("⏳ Uruchamiam prompt 3 razy na 15 fragmentach (45 wywołań)...")

retest <- probka_test %>%
  mutate(
    run_1 = map_chr(text, ~classify_sentiment_basic(.x, prompt_sentyment)),
    run_2 = map_chr(text, ~classify_sentiment_basic(.x, prompt_sentyment)),
    run_3 = map_chr(text, ~classify_sentiment_basic(.x, prompt_sentyment))
  )

# ════════════════════════════════════════════════════════════════════
# Analiza stabilności
# ════════════════════════════════════════════════════════════════════

# 1. % przypadków, gdzie wszystkie trzy uruchomienia się zgadzają
pelna_zgodnosc <- retest %>%
  mutate(zgodne = (run_1 == run_2) & (run_2 == run_3)) %>%
  summarise(odsetek = mean(zgodne) * 100) %>%
  pull(odsetek)

cat(glue("\n📊 Pełna zgodność (3/3 uruchomienia zgadzają się): {round(pelna_zgodnosc, 1)}%\n"))

# 2. Fleiss' kappa dla wielu sędziów (tu: 3 uruchomienia jako 'sędziowie')
oceny_macierz <- retest %>% select(run_1, run_2, run_3) %>% as.matrix()
fleiss_wynik <- kappam.fleiss(oceny_macierz)

cat(glue("📊 Fleiss' kappa (zgodność 3 uruchomień): {round(fleiss_wynik$value, 3)}\n"))
cat(glue("   p-value: {format.pval(fleiss_wynik$p.value, digits = 3)}\n"))

# 3. Pokażmy fragmenty, gdzie były rozbieżności
cat("\n=== Fragmenty z rozbieżnościami między uruchomieniami: ===\n")
retest %>%
  filter(run_1 != run_2 | run_2 != run_3) %>%
  select(id, run_1, run_2, run_3, text) %>%
  mutate(text = str_trunc(text, 80)) %>%
  print()
```

## Interpretacja Fleiss' kappa

| Zakres | Interpretacja (Landis & Koch 1977) |
|--------|-------------------------------------|
| < 0.00 | brak zgodności (gorsza niż przypadek) |
| 0.00–0.20 | nieznaczna |
| 0.21–0.40 | uczciwa (*fair*) |
| 0.41–0.60 | umiarkowana |
| 0.61–0.80 | znaczna |
| 0.81–1.00 | prawie idealna |

**Pytania do refleksji:**
1. Jaką wartość kappa otrzymałeś? Czy to akceptowalny poziom dla pracy naukowej?
2. Które fragmenty zaburzały stabilność? Czy mają coś wspólnego?
3. Jak temperatura modelu (parametr `temperature`) wpływa na stabilność? (eksperyment: ustaw 0 i 0.7)
4. Czy klasyfikacja, która ma 60% pełnej zgodności, jest "wiarygodna"?

---

# Zadanie 3: Trafność wobec złotego standardu — macierz pomyłek i F1

Mając złoty standard (Z. 1) i odpowiedzi modelu (z części D lub Z. 2), możemy policzyć **klasyczne metryki klasyfikacji**.

- **Accuracy** — odsetek poprawnych klasyfikacji ogółem.
- **Precision** (per klasa) — z tego, co model nazwał "positive", ile naprawdę było pozytywne?
- **Recall** (per klasa) — z prawdziwych pozytywnych, ile model wyłapał?
- **F1** — średnia harmoniczna precision i recall.

**Macierz pomyłek** (*confusion matrix*) pokazuje, które klasy są najczęściej mylone — to bezcenna informacja diagnostyczna.

```{r f3_macierz_pomylek}
# ════════════════════════════════════════════════════════════════════
# Łączymy złoty standard z klasyfikacjami modelu (z Zad. 2)
# ════════════════════════════════════════════════════════════════════

walidacja <- retest %>%
  mutate(predykcja = run_1) %>%   # bierzemy pierwsze uruchomienie
  select(id, sentyment_human, predykcja) %>%
  filter(predykcja != "unparsed") %>%
  mutate(
    sentyment_human = factor(sentyment_human, levels = c("positive", "negative", "neutral")),
    predykcja = factor(predykcja, levels = c("positive", "negative", "neutral"))
  )

# ════════════════════════════════════════════════════════════════════
# 1. Macierz pomyłek
# ════════════════════════════════════════════════════════════════════

cm <- walidacja %>%
  conf_mat(truth = sentyment_human, estimate = predykcja)

print(cm)

# Wizualizacja macierzy
autoplot(cm, type = "heatmap") +
  scale_fill_gradient(low = "white", high = "steelblue") +
  labs(title = "Macierz pomyłek: model vs złoty standard",
       x = "Predykcja modelu", y = "Złoty standard") +
  theme_minimal()

# ════════════════════════════════════════════════════════════════════
# 2. Metryki ogólne i per klasa
# ════════════════════════════════════════════════════════════════════

# Accuracy
acc <- accuracy(walidacja, truth = sentyment_human, estimate = predykcja)
cat(glue("\nAccuracy ogólna: {round(acc$.estimate * 100, 1)}%\n"))

# Precision, recall, F1 per klasa
metryki <- bind_rows(
  precision(walidacja, sentyment_human, predykcja, estimator = "macro"),
  recall(walidacja, sentyment_human, predykcja, estimator = "macro"),
  f_meas(walidacja, sentyment_human, predykcja, estimator = "macro")
)
print(metryki)

# Per klasa (bardziej użyteczne diagnostycznie)
cat("\nMetryki per klasa:\n")
per_klasa <- bind_rows(
  precision(walidacja, sentyment_human, predykcja, estimator = "macro_weighted"),
  recall(walidacja, sentyment_human, predykcja, estimator = "macro_weighted"),
  f_meas(walidacja, sentyment_human, predykcja, estimator = "macro_weighted")
)
print(per_klasa)

# Pełny raport per-klasa via confusion matrix summary
cm_summary <- summary(cm)
print(cm_summary)
```

**Pytania do refleksji:**
1. Która klasa ma **najniższy F1**? Czy to ta sama, którą model "preferuje" (najczęstsza w predykcjach)?
2. Jeśli accuracy = 70%, ale F1 dla klasy "negative" = 0.3 — czy model jest dobry?
3. Która klasa jest najczęściej mylona z którą? (czytaj macierz pomyłek)
4. Jakie kategorie warto **zlać w jedną** lub **rozbić na podkategorie** w świetle wyników?

---

# Zadanie 4: Cohen's kappa — zgodność dwóch klasyfikatorów

**Cohen's kappa** mierzy zgodność dwóch sędziów **ponad przypadek**. Surowy procent zgodności jest mylący — jeśli 80% przykładów to "positive" i obaj sędziowie zawsze odpowiadają "positive", zgodność = 80%, ale informacja = zero.

Kappa koryguje na zgodność oczekiwaną przypadkowo:

$$\kappa = \frac{p_o - p_e}{1 - p_e}$$

gdzie $p_o$ — zgodność obserwowana, $p_e$ — zgodność oczekiwana przypadkowo.

**Cel:** Porównaj **dwa frameworki** z części E (np. RTF vs AUTOMAT na sentymencie z Z. 8).

```{r f4_cohen_kappa}
# ════════════════════════════════════════════════════════════════════
# Bierzemy porównanie frameworków z części E
# ════════════════════════════════════════════════════════════════════

porownanie_E <- wyniki_E$porownanie %>%
  filter(rtf != "unparsed", costar != "unparsed", automat != "unparsed")

cat(glue("Liczba użytecznych obserwacji: {nrow(porownanie_E)}\n\n"))

# ════════════════════════════════════════════════════════════════════
# Cohen's kappa: RTF vs CO-STAR
# ════════════════════════════════════════════════════════════════════

dane_rtf_costar <- porownanie_E %>% select(rtf, costar) %>% as.matrix()
kappa_rtf_costar <- kappa2(dane_rtf_costar)

cat("=== RTF vs CO-STAR ===\n")
print(kappa_rtf_costar)

# ════════════════════════════════════════════════════════════════════
# Cohen's kappa: RTF vs AUTOMAT
# ════════════════════════════════════════════════════════════════════

dane_rtf_automat <- porownanie_E %>% select(rtf, automat) %>% as.matrix()
kappa_rtf_automat <- kappa2(dane_rtf_automat)

cat("\n=== RTF vs AUTOMAT ===\n")
print(kappa_rtf_automat)

# ════════════════════════════════════════════════════════════════════
# Cohen's kappa: CO-STAR vs AUTOMAT
# ════════════════════════════════════════════════════════════════════

dane_costar_automat <- porownanie_E %>% select(costar, automat) %>% as.matrix()
kappa_costar_automat <- kappa2(dane_costar_automat)

cat("\n=== CO-STAR vs AUTOMAT ===\n")
print(kappa_costar_automat)

# ════════════════════════════════════════════════════════════════════
# Tabela podsumowująca
# ════════════════════════════════════════════════════════════════════

tabela_kappa <- tibble(
  porownanie = c("RTF vs CO-STAR", "RTF vs AUTOMAT", "CO-STAR vs AUTOMAT"),
  kappa = c(kappa_rtf_costar$value, kappa_rtf_automat$value, kappa_costar_automat$value),
  p_value = c(kappa_rtf_costar$p.value, kappa_rtf_automat$p.value, kappa_costar_automat$p.value),
  interpretacja = case_when(
    kappa < 0.20 ~ "nieznaczna",
    kappa < 0.41 ~ "uczciwa",
    kappa < 0.61 ~ "umiarkowana",
    kappa < 0.81 ~ "znaczna",
    TRUE ~ "prawie idealna"
  )
)

print(tabela_kappa)
```

## Pułapki interpretacji kappa

1. **Paradoks kappa**: bardzo niezbalansowane klasy (np. 95% "neutral") dają **niską kappa nawet przy wysokiej accuracy**. To nie błąd kappa — to sygnał, że Twoje dane są niezbalansowane.

2. **Kappa nie mówi, kto ma rację** — pokazuje, czy obaj sędziowie się zgadzają. Wysoka kappa między dwoma modelami nie znaczy, że są **trafne**.

3. **Weighted kappa** dla danych porządkowych — gdy kategorie mają naturalny porządek (np. negative < neutral < positive), zwykła kappa traktuje pomyłkę negative→neutral tak samo jak negative→positive. Użyj `kappa2(..., weight = "squared")`.

**Pytania do refleksji:**
1. Która para frameworków jest najbardziej zgodna? Co to mówi o ich "filozofii"?
2. Jeśli kappa < 0.4 — czy to znaczy, że **któryś** framework jest zły, czy że **zadanie** jest źle zdefiniowane?
3. Spróbuj dodać `weight = "squared"` do `kappa2()`. Jak zmienia się wynik?

---

# Zadanie 5: Krippendorff's alpha — uniwersalna miara zgodności

**Krippendorff's alpha** to bardziej elastyczna miara niż kappa:

- działa dla **2+ sędziów** (kappa wymaga dokładnie 2 lub Fleiss dla wielu),
- działa z **brakami danych**,
- działa dla różnych **typów danych** (nominalne, porządkowe, interwałowe, ratio).

W literaturze metodologicznej jest preferowana w analizie treści (Krippendorff 2018).

**Cel:** Policz alpha dla **trzech klasyfikatorów** (RTF, CO-STAR, AUTOMAT) jednocześnie.

```{r f5_krippendorff}
# ════════════════════════════════════════════════════════════════════
# Krippendorff's alpha wymaga macierzy: wiersze = sędziowie, kolumny = obiekty
# ════════════════════════════════════════════════════════════════════

dane_dla_alpha <- porownanie_E %>%
  select(rtf, costar, automat) %>%
  t()  # transpozycja: 3 wiersze (sędziowie), N kolumn (obiekty)

# Konwersja na liczby (nominal codes)
mapowanie <- c("positive" = 1, "negative" = 2, "neutral" = 3, "unparsed" = NA)
dane_numeryczne <- apply(dane_dla_alpha, c(1, 2), function(x) mapowanie[x])

# Krippendorff's alpha dla danych nominalnych
alpha_nominal <- kripp.alpha(dane_numeryczne, method = "nominal")
cat("=== Krippendorff's alpha (3 frameworki, dane nominalne) ===\n")
print(alpha_nominal)

# Dla porównania — porządkowa wersja (gdyby sentyment traktować jako porządkowy)
mapowanie_porzadkowe <- c("negative" = 1, "neutral" = 2, "positive" = 3, "unparsed" = NA)
dane_porzadkowe <- apply(dane_dla_alpha, c(1, 2), function(x) mapowanie_porzadkowe[x])

alpha_ordinal <- kripp.alpha(dane_porzadkowe, method = "ordinal")
cat("\n=== Krippendorff's alpha (3 frameworki, dane porządkowe) ===\n")
print(alpha_ordinal)
```

## Interpretacja Krippendorff's alpha

Krippendorff (2018) zaleca rygorystyczne progi:

| Zakres | Wniosek |
|--------|---------|
| α ≥ 0.800 | wysoka wiarygodność, wnioski można publikować |
| 0.667 ≤ α < 0.800 | tymczasowe wnioski, wymagają ostrożności |
| α < 0.667 | dane niewiarygodne, nie ufaj wnioskom |

To **dużo surowsze** niż interpretacja kappa Landis & Koch.

**Pytania do refleksji:**
1. Czy Twoja alpha > 0.667? Co byś poprawił, gdyby była niższa?
2. Czy alpha porządkowa różni się od nominalnej? O czym to mówi?
3. Dlaczego Krippendorff stawia tak surowe progi w analizie treści?

---

# Zadanie 6: Analiza błędów — co system robi źle?

Statystyki podsumowują, ale nie wyjaśniają. **Analiza błędów** (*error analysis*) to jakościowe przyjrzenie się przypadkom, w których model się pomylił.

Cel: zidentyfikować **typy błędów**, żeby wiedzieć, co poprawić w prompcie (lub w kategoriach).

```{r f6_analiza_bledow}
# ════════════════════════════════════════════════════════════════════
# Wybieramy fragmenty, gdzie model NIE ZGADZA SIĘ ze złotym standardem
# ════════════════════════════════════════════════════════════════════

bledy <- retest %>%
  select(id, text, sentyment_human, predykcja = run_1) %>%
  filter(predykcja != "unparsed", sentyment_human != predykcja)

cat(glue("Liczba błędów: {nrow(bledy)}/{nrow(retest)}\n\n"))

# Kierunek błędów
kierunki <- bledy %>%
  count(sentyment_human, predykcja) %>%
  mutate(kierunek = paste0(sentyment_human, " → ", predykcja))

cat("Najczęstsze kierunki błędów:\n")
kierunki %>% arrange(desc(n)) %>% print()

# ════════════════════════════════════════════════════════════════════
# TWOJE ZADANIE: Przejrzyj 5 błędnych klasyfikacji i zakwalifikuj
# typ błędu do jednej z poniższych kategorii.
# ════════════════════════════════════════════════════════════════════

# Typowe kategorie błędów LLM (Reiss 2023, Ziems et al. 2024):
# (1) ambiguity     — fragment naprawdę dwuznaczny, każda etykieta uzasadniona
# (2) literal_bias  — model zignorował kontekst, kierował się dosłownym znaczeniem
# (3) sarcasm_miss  — model nie wykrył ironii/sarkazmu
# (4) length_bias   — model przeważył jeden fragment długiego tekstu
# (5) lexical_trap  — pojedyncze słowo (np. "war") zdominowało klasyfikację
# (6) annotator_err — TY (jako koder ludzki) możliwie się pomyliłeś
# (7) unclear       — trudno powiedzieć, dlaczego model się pomylił

# Wybierz pierwsze 5 błędów
bledy_do_analizy <- bledy %>% slice(1:min(5, nrow(bledy)))

for (i in seq_len(nrow(bledy_do_analizy))) {
  cat("\n══════════════════════════════════════════════\n")
  cat("BŁĄD #", i, " (Fragment ID: ", bledy_do_analizy$id[i], ")\n", sep = "")
  cat("Złoty standard:", bledy_do_analizy$sentyment_human[i], "\n")
  cat("Predykcja modelu:", bledy_do_analizy$predykcja[i], "\n")
  cat("\nTekst:\n")
  cat(str_trunc(bledy_do_analizy$text[i], 400), "\n")
}

# ════════════════════════════════════════════════════════════════════
# WPISZ swoje kategorie błędów (jedna z 7 powyżej dla każdego z 5)
# ════════════════════════════════════════════════════════════════════

moje_kategorie_bledow <- c(
  # "ambiguity",
  # "lexical_trap",
  # ...
  # [WPISZ 5 KATEGORII]
)

# ════════════════════════════════════════════════════════════════════
# Analiza częstotliwości
# ════════════════════════════════════════════════════════════════════

stopifnot(length(moje_kategorie_bledow) == nrow(bledy_do_analizy))

bledy_analiza <- bledy_do_analizy %>%
  mutate(typ_bledu = moje_kategorie_bledow)

cat("\n=== Rozkład typów błędów: ===\n")
bledy_analiza %>% count(typ_bledu, sort = TRUE) %>% print()
```

**Pytania do refleksji:**
1. Czy dominuje **jeden typ błędu**? Jeśli tak — co by go zmniejszyło?
2. Ile błędów to faktycznie **Twoje błędy** (annotator_err)? To realna liczba — bądź uczciwy.
3. **Lexical trap** vs **literal bias** — czy potrafisz rozróżnić? (Hint: lexical trap to jedno słowo, literal bias to ignorowanie ironii czy kontekstu)
4. Co byś zmienił w prompcie, żeby zaadresować **najczęstszy** typ błędu?

---

# Zadanie 7: Wrażliwość promptu — test odporności

Jeśli niewielka zmiana wejścia drastycznie zmienia wyjście, model nie jest **odporny** (*robust*). Testujemy to przez **perturbacje** — drobne, semantycznie nieistotne zmiany.

Trzy klasyczne perturbacje:

1. **Synonim leksykalny** — zamień jedno słowo na synonim ("great" → "wonderful").
2. **Szum kontekstowy** — dodaj zdanie nieistotne na początku.
3. **Negacja podwójna** — dodaj "It is not the case that it is not..." (to nie zmienia znaczenia).

```{r f7_wrazliwosc}
# ════════════════════════════════════════════════════════════════════
# Bierzemy 5 fragmentów z naszej próbki
# ════════════════════════════════════════════════════════════════════

probka_perturbacje <- retest %>% slice(1:5)

# ════════════════════════════════════════════════════════════════════
# Perturbacja 1: Dodanie nieistotnego zdania
# ════════════════════════════════════════════════════════════════════

szum <- "The weather today is partly cloudy with mild temperatures. "

# Perturbacja 2: Konwersja stylu — fragment jako "fragment from a textbook"
prefiks_kontekst <- "The following is a quotation that appeared in a recent academic textbook: "

# ════════════════════════════════════════════════════════════════════
# Klasyfikujemy wersję oryginalną i obie perturbowane
# ════════════════════════════════════════════════════════════════════

print("⏳ Testuję wrażliwość — 3 wersje × 5 fragmentów = 15 wywołań...")

wrazliwosc <- probka_perturbacje %>%
  mutate(
    text_szum = paste0(szum, text),
    text_kontekst = paste0(prefiks_kontekst, text),
    klas_oryginal  = map_chr(text, ~classify_sentiment_basic(.x, prompt_sentyment)),
    klas_szum      = map_chr(text_szum, ~classify_sentiment_basic(.x, prompt_sentyment)),
    klas_kontekst  = map_chr(text_kontekst, ~classify_sentiment_basic(.x, prompt_sentyment))
  ) %>%
  select(id, klas_oryginal, klas_szum, klas_kontekst, sentyment_human)

print(wrazliwosc)

# Stabilność: ile fragmentów ma TĘ SAMĄ klasyfikację we wszystkich 3 wersjach?
stabilnosc <- wrazliwosc %>%
  mutate(stabilne = (klas_oryginal == klas_szum) & (klas_oryginal == klas_kontekst)) %>%
  summarise(odsetek = mean(stabilne) * 100) %>%
  pull(odsetek)

cat(glue("\n📊 Odsetek fragmentów stabilnych pod perturbacjami: {round(stabilnosc, 1)}%\n"))

# Pokażemy fragmenty, które ZMIENIŁY klasyfikację po perturbacji
niestabilne <- wrazliwosc %>%
  filter(klas_oryginal != klas_szum | klas_oryginal != klas_kontekst)

if (nrow(niestabilne) > 0) {
  cat("\n=== Fragmenty wrażliwe na perturbacje: ===\n")
  print(niestabilne)
} else {
  cat("\n✅ Wszystkie fragmenty stabilne!\n")
}
```

**Pytania do refleksji:**
1. Czy dodanie zdania o pogodzie zmieniło sentyment? Jeśli tak — model jest **wrażliwy na szum** (problematyczne).
2. Czy "rama akademicka" (*the following is a quotation...*) zmieniła wyniki? Czy model się "uspokoił"?
3. Jaki odsetek stabilności jest minimum dla badania naukowego? (sugestia: > 90%)
4. Jak obronisz wnioski, jeśli stabilność = 75%?

---

# Zadanie 8 (Bonus): Triangulacja — LLM vs metoda leksykonowa

**Triangulacja** w metodologii badań to potwierdzenie wyniku z **dwóch różnych metod**. Jeśli LLM mówi "positive" i metoda leksykonowa mówi "positive" — masz większą pewność, że wynik jest trafny.

Użyjemy pakietu `syuzhet` — leksykonowej metody sentymentu (Bing Liu / NRC). Jest **prosta i deterministyczna** — jej zaletą jest powtarzalność, wadą — brak kontekstu.

```{r f8_triangulacja}
# ════════════════════════════════════════════════════════════════════
# Sentyment leksykonowy via syuzhet
# ════════════════════════════════════════════════════════════════════

oblicz_sentyment_leksykonowy <- function(text) {
  # get_sentiment zwraca liczbę: ujemna = negative, dodatnia = positive
  wynik <- get_sentiment(text, method = "bing")
  if (wynik > 1) return("positive")
  if (wynik < -1) return("negative")
  return("neutral")
}

triangulacja <- retest %>%
  mutate(
    sentyment_LLM = run_1,
    sentyment_lexicon = map_chr(text, oblicz_sentyment_leksykonowy)
  ) %>%
  select(id, sentyment_human, sentyment_LLM, sentyment_lexicon)

print(triangulacja)

# ════════════════════════════════════════════════════════════════════
# Trójstronna analiza zgodności
# ════════════════════════════════════════════════════════════════════

triangulacja_analiza <- triangulacja %>%
  mutate(
    LLM_vs_human = sentyment_LLM == sentyment_human,
    lex_vs_human = sentyment_lexicon == sentyment_human,
    LLM_vs_lex = sentyment_LLM == sentyment_lexicon,
    wszystkie_zgodne = LLM_vs_human & lex_vs_human
  )

cat(glue("LLM ↔ człowiek:    {round(mean(triangulacja_analiza$LLM_vs_human) * 100, 1)}%\n"))
cat(glue("Leksykon ↔ człowiek: {round(mean(triangulacja_analiza$lex_vs_human) * 100, 1)}%\n"))
cat(glue("LLM ↔ leksykon:    {round(mean(triangulacja_analiza$LLM_vs_lex) * 100, 1)}%\n"))
cat(glue("Wszystkie 3 zgodne: {round(mean(triangulacja_analiza$wszystkie_zgodne) * 100, 1)}%\n"))

# Fleiss' kappa dla 3 metod
macierz_3_metod <- triangulacja %>%
  select(sentyment_human, sentyment_LLM, sentyment_lexicon) %>%
  as.matrix()

fleiss_3 <- kappam.fleiss(macierz_3_metod)
cat(glue("\nFleiss' kappa (człowiek + LLM + leksykon): {round(fleiss_3$value, 3)}\n"))

# Wizualizacja: gdzie się zgadzają, gdzie różnią
triangulacja_long <- triangulacja %>%
  pivot_longer(cols = c(sentyment_human, sentyment_LLM, sentyment_lexicon),
               names_to = "metoda", values_to = "ocena") %>%
  mutate(metoda = recode(metoda,
                         sentyment_human = "Człowiek",
                         sentyment_LLM = "LLM",
                         sentyment_lexicon = "Leksykon"))

ggplot(triangulacja_long, aes(x = factor(id), y = metoda, fill = ocena)) +
  geom_tile(color = "white") +
  scale_fill_manual(values = c("positive" = "#4CAF50",
                               "negative" = "#F44336",
                               "neutral" = "#9E9E9E",
                               "unparsed" = "#FFEB3B")) +
  labs(title = "Triangulacja sentymentu: 3 metody na 15 fragmentach",
       x = "ID fragmentu", y = NULL, fill = "Ocena") +
  theme_minimal() +
  theme(axis.text.x = element_text(angle = 0, size = 8))
```

**Pytania do refleksji:**
1. Która metoda jest **najbliższa Twoim** ocenom? Dlaczego?
2. Czy LLM i leksykon **zgadzają się ze sobą** częściej niż każdy z nich z Tobą?
3. **Gdzie LLM wygrywa nad leksykonem?** (podpowiedź: ironia, kontekst)
4. **Gdzie leksykon wygrywa nad LLM?** (podpowiedź: stabilność, brak halucynacji)
5. Kiedy warto używać **obu metod jednocześnie**? Jaka byłaby reguła decyzyjna?

---

## Zapis wyników walidacji

```{r zapis_walidacji}
walidacja_calosc <- list(
  zloty_standard = zloty_standard,
  test_retest = retest,
  metryki = list(
    accuracy = acc,
    confusion_matrix = cm,
    metryki_per_klasa = cm_summary
  ),
  zgodnosc = list(
    cohen_kappa = tabela_kappa,
    krippendorff_alpha_nominal = alpha_nominal$value,
    krippendorff_alpha_ordinal = alpha_ordinal$value
  ),
  analiza_bledow = bledy_analiza,
  wrazliwosc = wrazliwosc,
  triangulacja = triangulacja
)

saveRDS(walidacja_calosc, "data/m5_walidacja_kompletna.rds")
print("✅ Wyniki walidacji zapisane.")
```

---

# Podsumowanie części F

## Piramida walidacji LLM

```
                    ╱─────────────────╲
                   ╱   3. WIARYGODNOŚĆ  ╲           ← triangulacja, wrażliwość
                  ╱─────────────────────╲
                 ╱     2. ZGODNOŚĆ        ╲         ← kappa, alpha, F1, accuracy
                ╱──────────────────────────╲
               ╱       1. PODSTAWY           ╲      ← złoty standard, test-retest
              ╱──────────────────────────────╲
```

**Bez podstaw nie ma o czym mówić.** Jeśli nie masz złotego standardu i nie zmierzyłeś stabilności, nie warto liczyć kappa.

## Kluczowe lekcje

1. **Walidacja to nie luksus** — to warunek konieczny publikacji wyników.
2. **Kappa i alpha są surowsze niż się wydaje** — krzepiące "85% zgodności" może być kappa = 0.3 (śmieciową).
3. **Stabilność modelu (test-retest) jest często zaniedbywana** — a to pierwszy krok przed wszystkim innym.
4. **Analiza błędów jakościowa** ujawnia więcej niż statystyki — i informuje, jak poprawić prompt.
5. **Triangulacja chroni przed bias pojedynczej metody.** Tam, gdzie LLM i leksykon się zgadzają, ufamy mocniej.

## Drzewo decyzyjne walidacji

```
Czy masz złoty standard?
├── NIE → STWÓRZ GO. Bez tego nie ma walidacji.
└── TAK ↓

Czy mierzyłeś stabilność modelu (test-retest)?
├── NIE → Uruchom prompt 3-5 razy, policz Fleiss' kappa.
└── TAK ↓

Czy stabilność jest > 85%?
├── NIE → Popraw prompt LUB ustaw temperature=0 LUB raportuj zmienność.
└── TAK ↓

Czy klasy są zbalansowane?
├── NIE → Użyj F1 (nie accuracy) + macierz pomyłek.
└── TAK ↓

Czy masz dwie metody klasyfikacji do porównania?
├── NIE → Zrób triangulację (LLM + leksykon LUB LLM + ekspert).
└── TAK → Cohen's kappa (2 sędziów) lub Krippendorff alpha (3+).

Czy alpha > 0.667?
├── NIE → Wyniki tymczasowe, raportuj ostrożnie.
└── TAK → Możesz publikować wnioski.
```

## Co dalej

W prawdziwym projekcie badawczym warto:

1. **Zatrudnić drugiego kodera** (kolegę z laboratorium, studenta) — jednego sędziego ludzkiego nie wystarczy.
2. **Pre-rejestrować codebook** — przed analizą, żeby uniknąć dopasowywania kategorii do wyników.
3. **Raportować WSZYSTKIE metryki** — accuracy, F1 per klasa, kappa, alpha, stabilność. Czytelnik zdecyduje, czemu zaufać.
4. **Pokazać przykłady błędów** w aneksie — to wzbogaca dyskusję i podnosi wiarygodność.
5. **Udostępnić kod i prompty** — odtwarzalność jest podstawą pracy z LLM.

---

# Dodatek A: Wybór metryki — kiedy co?

| Sytuacja | Metryka |
|----------|---------|
| Klasy zbalansowane, mało klas | accuracy |
| Klasy niezbalansowane | F1 (macro lub weighted) |
| Wykrywanie rzadkiej klasy | recall (klasy rzadkiej) |
| Minimalizacja fałszywych alarmów | precision |
| Dwóch sędziów, dane nominalne | Cohen's kappa |
| Dwóch sędziów, dane porządkowe | weighted kappa (squared) |
| 3+ sędziów | Fleiss' kappa lub Krippendorff alpha |
| Sędziowie z brakami danych | Krippendorff alpha |
| Stabilność modelu | test-retest + Fleiss' kappa na powtórzeniach |
| Odporność na perturbacje | % stabilnych pod modyfikacjami |

---

# Dodatek B: Zalecane lektury

- **Krippendorff, K.** (2018). *Content Analysis: An Introduction to Its Methodology* (4th ed.). SAGE. — kanon analizy treści, surowe progi alpha.
- **Landis, J. R., & Koch, G. G.** (1977). The measurement of observer agreement for categorical data. *Biometrics*, 33(1), 159-174. — oryginalna interpretacja kappa.
- **McHugh, M. L.** (2012). Interrater reliability: The kappa statistic. *Biochemia Medica*, 22(3), 276-282. — przystępne wprowadzenie.
- **Ziems, C., Held, W., Shaikh, O., Chen, J., Zhang, Z., & Yang, D.** (2024). Can large language models transform computational social science? *Computational Linguistics*, 50(1), 237-291. — pułapki LLM w naukach społecznych.
- **Reiss, M. V.** (2023). Testing the reliability of ChatGPT for text annotation and classification: A cautionary remark. *arXiv:2304.11085*. — empiryczne ostrzeżenie.

---

# Dodatek C: Szablon raportu walidacji LLM

Skopiuj do swoich prac:

```
## Walidacja klasyfikacji

Klasyfikację sentymentu przeprowadzono za pomocą modelu [model] z promptem
w schemacie [framework]. Walidację przeprowadzono na próbie N=[N] losowych
fragmentów, zakodowanych niezależnie przez [liczba] koderów ludzkich
zgodnie z codebook'iem (załącznik X).

Stabilność modelu zmierzono uruchamiając prompt [k] razy na tej samej próbie
(Fleiss κ = [wartość], 95% CI [...]).

Trafność wobec złotego standardu: accuracy = [%], macro F1 = [...].
Macierz pomyłek pokazała [główny wzorzec błędów]. Zgodność człowiek-LLM
mierzona Cohen's kappa = [wartość], [interpretacja Landis & Koch].

Triangulacja z metodą leksykonową ([nazwa]) wykazała zgodność na poziomie
[%]; rozbieżności występowały głównie w [opis].

Analiza jakościowa 20 błędnych klasyfikacji wskazała na [dominujący typ błędu],
co sugeruje, że [implikacja interpretacyjna].
```
