---
title: "Spotkanie 2: Analiza sentymentu i emocji"
output: html_document
---

# Spotkanie 2: Analiza sentymentu i emocji

To spotkanie przechodzi od generowania do klasyfikacji. Pracujesz na korpusie politycznym i naukowym, a wynik modelu traktujesz jak decyzję analityczną, którą trzeba umieć uzasadnić metodologicznie.

```{r setup, message=FALSE, warning=FALSE}
source("R/00_setup.R")
przygotuj_spotkanie("S02")
```

## ETAP LEARN: ćwiczymy z prowadzącym

## Zadanie 1: Sentyment polityczny

**Framework: RTF**

RTF w klasyfikacji powinien jasno definiować kategorie:

- **Role**: wskaż kompetencję modelu, np. analityk dyskursu politycznego.
- **Task**: nazwij zadanie klasyfikacyjne i materiał.
- **Format**: wymuś jedną etykietę z zamkniętej listy, bez komentarza.

W klasyfikacji etykiety muszą być rozłączne na tyle, na ile pozwala materiał.

```{r zad1}
moj_prompt_zad1 <- "
Role: Jesteś analitykiem dyskursu politycznego.
Task: Oceń dominujący sentyment fragmentu przemówienia. Pozytywny oznacza ton afirmujący, nadzieję lub sukces; negatywny oznacza zagrożenie, kryzys lub krytykę; neutralny oznacza opis bez wyraźnej oceny.
Format: Odpowiedz wyłącznie jedną etykietą: pozytywny, negatywny albo neutralny.

Tekst: {text}
"

wyniki_zad1 <- klasyfikuj_zbior(
  korpus_polityczny,
  moj_prompt_zad1,
  etykiety = c("pozytywny", "negatywny", "neutralny"),
  model = "qwen3-4b",
  n = 15
)
pokaz_rozklad(wyniki_zad1, "klasyfikacja", "Sentyment polityczny")
pokaz_tabele(wyniki_zad1)
```

### Pytania do refleksji

1. Czy kategoria neutralna jest jasna?
2. Czy fragmenty polityczne częściej brzmią pozytywnie przez retorykę mobilizacji?
3. Jak można poprawić definicję sentymentu dla przemówień?

```{r zad1_refleksja}
moja_interpretacja_zad1 <- "
[Wpisz 3-5 zdań o rozkładzie sentymentu i jakości promptu.]
"
```

## Zadanie 2: Emocje polityczne

**Framework: CO-STAR**

CO-STAR nadaje się do bardziej złożonych klasyfikacji, bo rozdziela kontekst i oczekiwany efekt:

- **Context**: jaki to materiał i dlaczego emocje są specyficzne dla gatunku.
- **Objective**: co ma zostać sklasyfikowane.
- **Style**: zwięzły, techniczny, bez uzasadnień.
- **Tone**: neutralny analitycznie.
- **Audience**: badacz analizujący dyskurs.
- **Response**: jedna etykieta z listy.

```{r zad2}
moj_prompt_zad2 <- "
Context: Analizujesz fragmenty przemówień politycznych, w których emocje często są retoryczne, a nie osobiste.
Objective: Wybierz dominującą emocję polityczną.
Style: Klasyfikacja krótka i techniczna.
Tone: Neutralny, analityczny.
Audience: Badacz dyskursu publicznego.
Response: Odpowiedz wyłącznie jedną etykietą: nadzieja, strach, duma, gniew, solidarność, determinacja, neutralne.

Tekst: {text}
"

wyniki_zad2 <- klasyfikuj_zbior(
  korpus_polityczny,
  moj_prompt_zad2,
  etykiety = c("nadzieja", "strach", "duma", "gniew", "solidarność", "determinacja", "neutralne"),
  model = "qwen3-4b",
  n = 15
)
pokaz_rozklad(wyniki_zad2, "klasyfikacja", "Emocje polityczne")
pokaz_tabele(wyniki_zad2)
```

### Pytania do refleksji

1. Które emocje najłatwiej się mylą?
2. Czy prompt odróżnia nadzieję od determinacji?
3. Czy lista kategorii jest kompletna dla przemówień politycznych?

```{r zad2_refleksja}
moja_interpretacja_zad2 <- "
[Wpisz 3-5 zdań o emocjach politycznych i problemach klasyfikacji.]
"
```

## ETAP CHALLENGE: piszesz własne prompty

## Zadanie 3: Emocje naukowe

**Framework: CO-STAR**

W nauce emocje są zwykle słabsze i bardziej pośrednie. CO-STAR pomaga wymusić inny kontekst:

- **Context**: abstrakty i teksty naukowe komunikują pewność, ostrożność albo entuzjazm.
- **Objective**: klasyfikacja tonu epistemicznego, nie nastroju autora.
- **Style**: jedna etykieta.
- **Tone**: metodologicznie ostrożny.
- **Audience**: osoba walidująca klasyfikacje.
- **Response**: zamknięta lista odpowiedzi.

```{r zad3}
moj_prompt_zad3 <- "
[CHALLENGE]
Uzupełnij prompt CO-STAR do klasyfikacji tonu/emocji naukowej.

Context:
Objective:
Style:
Tone:
Audience:
Response: Odpowiedz wyłącznie jedną etykietą: pewność, wątpliwość, entuzjazm, ostrożność, neutralne.

Tekst: {text}
"

wyniki_zad3 <- klasyfikuj_zbior(
  korpus_naukowy,
  moj_prompt_zad3,
  etykiety = c("pewność", "wątpliwość", "entuzjazm", "ostrożność", "neutralne"),
  model = "qwen3-4b",
  n = 15
)
pokaz_rozklad(wyniki_zad3, "klasyfikacja", "Emocje naukowe")
pokaz_tabele(wyniki_zad3)
```

### Pytania do refleksji

1. Czy emocje naukowe są trudniejsze do wykrycia niż polityczne?
2. Jak model rozpoznaje ostrożność?
3. Czy etykieta neutralne jest nadużywana?

```{r zad3_refleksja}
moja_interpretacja_zad3 <- "
[Wpisz 3-5 zdań o różnicy między emocjami politycznymi i naukowymi.]
"
```

## Zadanie 4: RTF kontra CO-STAR

**Framework: RTF i CO-STAR**

W porównaniu frameworków zmieniasz strukturę promptu, ale nie zmieniasz zadania:

- RTF jest krótszy i mocno operacyjny.
- CO-STAR lepiej opisuje kontekst, odbiorcę i oczekiwaną odpowiedź.
- Ten sam korpus i te same etykiety pozwalają porównać wpływ frameworka.

```{r zad4}
moj_prompt_zad4_rtf <- "
[CHALLENGE]
Napisz własny prompt RTF do klasyfikacji sentymentu politycznego.

Role:
Task:
Format: Zwróć tylko jedną etykietę: pozytywny, negatywny albo neutralny.

Tekst: {text}
"

moj_prompt_zad4_costar <- "
[CHALLENGE]
Napisz własny prompt CO-STAR do tego samego zadania.

Context:
Objective:
Style:
Tone:
Audience:
Response: Zwróć tylko jedną etykietę: pozytywny, negatywny albo neutralny.

Tekst: {text}
"

wyniki_zad4 <- porownaj_frameworki(
  korpus_polityczny,
  list(RTF = moj_prompt_zad4_rtf, COSTAR = moj_prompt_zad4_costar),
  etykiety = c("pozytywny", "negatywny", "neutralny"),
  model = "qwen3-4b",
  n = 10
)
pokaz_porownanie(wyniki_zad4, c("RTF", "COSTAR"), "RTF kontra CO-STAR")
pokaz_tabele(wyniki_zad4)
```

### Pytania do refleksji

1. Czy frameworki dały takie same etykiety?
2. Kiedy dłuższy prompt jest metodologicznie uzasadniony?
3. Który prompt łatwiej opisać w części metodycznej raportu?

```{r zad4_refleksja}
moja_interpretacja_zad4 <- "
[Wpisz 3-5 zdań porównujących RTF i CO-STAR.]
"
```

```{r zapis}
zapisz_wyniki(
  list(zad1 = wyniki_zad1, zad2 = wyniki_zad2, zad3 = wyniki_zad3, zad4 = wyniki_zad4),
  spotkanie = "s02",
  nazwa = "sentyment_emocje"
)
```
