---
title: "Spotkanie 4: Analiza dyskursu i tonu"
output: html_document
---

# Spotkanie 4: Analiza dyskursu i tonu

W tym spotkaniu model nie tylko klasyfikuje emocje, ale rozpoznaje strategie retoryczne. To wymaga precyzyjnych definicji, przykładów i ostrożności wobec interpretacji nadmiarowej.

```{r setup, message=FALSE, warning=FALSE}
source("R/00_setup.R")
przygotuj_spotkanie("S04")
```

## ETAP LEARN: ćwiczymy z prowadzącym

## Zadanie 1: Ton retoryczny

**Framework: CRISPE**

CRISPE jest przydatny, gdy klasyfikacja wymaga kontekstu i kryteriów:

- **Capacity**: kompetencja lub rola modelu.
- **Role**: perspektywa analityczna.
- **Insight**: informacja, jak rozumieć materiał.
- **Statement**: właściwe polecenie.
- **Personality**: styl odpowiedzi.
- **Experiment**: zasada testu, np. jedna etykieta bez komentarza.

```{r zad1}
moj_prompt_zad1 <- "
Capacity: Pracujesz jako analityk retoryki politycznej.
Role: Oceniasz dominujący ton fragmentu przemówienia.
Insight: Ton inspiracyjny mobilizuje; pojednawczy łączy strony; konfrontacyjny wskazuje przeciwnika; informacyjny raportuje fakty; defensywny usprawiedliwia decyzje.
Statement: Sklasyfikuj fragment do jednej kategorii.
Personality: Zwięźle i technicznie.
Experiment: Odpowiedz tylko jedną etykietą: inspiracyjny, pojednawczy, konfrontacyjny, informacyjny, defensywny.

Tekst: {text}
"

wyniki_zad1 <- klasyfikuj_zbior(
  korpus_polityczny,
  moj_prompt_zad1,
  etykiety = c("inspiracyjny", "pojednawczy", "konfrontacyjny", "informacyjny", "defensywny"),
  model = "qwen3-4b",
  n = 12
)
pokaz_rozklad(wyniki_zad1, "klasyfikacja", "Ton retoryczny")
pokaz_tabele(wyniki_zad1)
```

### Pytania do refleksji

1. Czy definicje tonów są rozłączne?
2. Kiedy ton inspiracyjny może mylić się z pojednawczym?
3. Czy model nadużywa jednej kategorii?

```{r zad1_refleksja}
moja_interpretacja_zad1 <- "
[Wpisz 3-5 zdań o tonie retorycznym.]
"
```

## Zadanie 2: Strategia perswazji

**Framework: Few-shot**

Few-shot uczy model oczekiwanego sposobu kodowania przez przykłady:

- Podaj krótkie przykłady wejścia i poprawnej etykiety.
- Przykłady powinny być podobne do docelowego materiału.
- Nie dawaj przykładów wieloznacznych jako wzorców.
- Po przykładach jasno oddziel właściwy tekst do klasyfikacji.

```{r zad2}
moj_prompt_zad2 <- "
Sklasyfikuj dominującą strategię perswazji w przemówieniu.

Przykład: Musimy działać razem, bo tylko wspólnota pozwoli nam przetrwać kryzys.
Etykieta: apel do jedności

Przykład: Jeśli zignorujemy zagrożenie, nasze bezpieczeństwo będzie słabsze.
Etykieta: apel do strachu

Przykład: Nasz naród wielokrotnie udowodnił swoją siłę i odwagę.
Etykieta: apel do dumy

Przykład: Dane pokazują, że inwestycja obniży koszty i poprawi dostępność.
Etykieta: apel do rozumu

Odpowiedz tylko jedną etykietą: apel do strachu, apel do dumy, apel do jedności, apel do rozumu, brak.

Tekst: {text}
"

wyniki_zad2 <- klasyfikuj_zbior(
  korpus_polityczny,
  moj_prompt_zad2,
  etykiety = c("apel do strachu", "apel do dumy", "apel do jedności", "apel do rozumu", "brak"),
  model = "qwen3-4b",
  n = 12
)
pokaz_rozklad(wyniki_zad2, "klasyfikacja", "Strategie perswazji")
pokaz_tabele(wyniki_zad2)
```

### Pytania do refleksji

1. Czy przykłady zdominowały decyzje modelu?
2. Czy etykieta brak jest realnie używana?
3. Jak dobrać przykłady, żeby nie sugerowały jednej odpowiedzi?

```{r zad2_refleksja}
moja_interpretacja_zad2 <- "
[Wpisz 3-5 zdań o działaniu few-shot.]
"
```

## ETAP CHALLENGE: piszesz własne prompty

## Zadanie 3: Techniki propagandowe

**Framework: Chain-of-Thought**

Chain-of-Thought służy do trudniejszych analiz, ale trzeba kontrolować wynik:

- Poproś model o krótkie rozważenie kryteriów.
- Wymuś końcową etykietę w jawnej formie.
- Nie traktuj rozumowania modelu jako dowodu prawdziwości.
- Sprawdzaj, czy uzasadnienie nie jest racjonalizacją błędnej etykiety.

```{r zad3}
moj_prompt_zad3 <- "
[CHALLENGE]
Napisz własny prompt Chain-of-Thought do wykrywania technik propagandowych.

Wymagania:
- podaj kryteria rozpoznawania propagandy,
- poproś o krótkie rozważenie kryteriów,
- wymuś końcową etykietę: propaganda, brak_propagandy albo niejednoznaczne.

Tekst: {text}
"

wyniki_zad3 <- analizuj_cot(
  korpus_polityczny,
  moj_prompt_zad3,
  etykiety = c("propaganda", "brak_propagandy", "niejednoznaczne"),
  model = "qwen3-4b",
  n = 8
)
pokaz_rozklad(wyniki_zad3, "klasyfikacja", "Techniki propagandowe")
pokaz_tabele(wyniki_zad3)
```

### Pytania do refleksji

1. Czy CoT poprawił ostrożność klasyfikacji?
2. Czy uzasadnienia są powiązane z tekstem?
3. W których przypadkach model przesadza z interpretacją?

```{r zad3_refleksja}
moja_interpretacja_zad3 <- "
[Wpisz 3-5 zdań, analizując dwa przykłady z tabeli.]
"
```

## Zadanie 4: Ramowanie bohatera i antagonisty

**Framework: RISEN**

RISEN pomaga przy analizie ramowania, bo prowadzi model przez kroki interpretacji:

- **Role**: analityk ram interpretacyjnych.
- **Input**: fragment dyskursu politycznego.
- **Steps**: rozpoznaj bohatera, antagonistę i relację.
- **Expectation**: jedna etykieta końcowa.
- **Narrowing**: nie wymyślaj antagonistów, jeśli tekst ich nie tworzy.

```{r zad4}
moj_prompt_zad4 <- "
[CHALLENGE]
Uzupełnij prompt RISEN do analizy ramowania.

Role:
Input:
Steps:
Expectation: Odpowiedz tylko jedną etykietą: jednoczący, polaryzujący, opisowy.
Narrowing:

Tekst: {text}
"

wyniki_zad4 <- klasyfikuj_zbior(
  korpus_polityczny,
  moj_prompt_zad4,
  etykiety = c("jednoczący", "polaryzujący", "opisowy"),
  model = "qwen3-4b",
  n = 12
)
pokaz_rozklad(wyniki_zad4, "klasyfikacja", "Ramowanie")
pokaz_tabele(wyniki_zad4)
```

### Pytania do refleksji

1. Czy model odróżnia polaryzację od zwykłego konfliktu?
2. Czy ramowanie jednoczące bywa mylone z inspiracyjnym tonem?
3. Jak walidować tak interpretacyjną kategorię?

```{r zad4_refleksja}
moja_interpretacja_zad4 <- "
[Wpisz 3-5 zdań o ramowaniu w analizowanych fragmentach.]
"
```

```{r zapis}
zapisz_wyniki(
  list(zad1 = wyniki_zad1, zad2 = wyniki_zad2, zad3 = wyniki_zad3, zad4 = wyniki_zad4),
  spotkanie = "s04",
  nazwa = "analiza_dyskursu"
)
```
