---
title: "Spotkanie 5: Porównanie modeli i frameworków"
output: html_document
---

# Spotkanie 5: Porównanie modeli i frameworków

Tu traktujesz model, framework, korpus i tryb thinking jako czynniki eksperymentu. Celem nie jest znalezienie jednej najlepszej odpowiedzi, ale zobaczenie, co najbardziej zmienia wynik.

```{r setup, message=FALSE, warning=FALSE}
source("R/00_setup.R")
przygotuj_spotkanie("S05")
```

## ETAP LEARN: ćwiczymy z prowadzącym

## Zadanie 1: Jeden prompt, cztery modele

**Framework: RTF**

RTF w porównaniu modeli powinien być możliwie prosty:

- **Role**: taka sama dla wszystkich modeli.
- **Task**: jedno zadanie i jedna lista etykiet.
- **Format**: jedna etykieta, żeby porównanie było mierzalne.

```{r zad1}
moj_prompt_zad1 <- "
Role: Jesteś analitykiem sentymentu w przemówieniach politycznych.
Task: Sklasyfikuj dominujący sentyment fragmentu.
Format: Odpowiedz wyłącznie jedną etykietą: pozytywny, negatywny albo neutralny.

Tekst: {text}
"

wyniki_zad1 <- porownaj_modele_zbior(
  korpus_polityczny,
  moj_prompt_zad1,
  etykiety = c("pozytywny", "negatywny", "neutralny"),
  modele = c("qwen3-0.6b", "bielik-4.5b", "qwen3-4b", "phi4-mini"),
  n = 8
)
pokaz_porownanie(wyniki_zad1, c("model_alias", "klasyfikacja"), "Jeden prompt x cztery modele")
pokaz_tabele(wyniki_zad1)
```

### Pytania do refleksji

1. Który model daje najbardziej stabilny rozkład?
2. Czy mniejszy model częściej zwraca etykiety nierozpoznane?
3. Jak odróżnić błąd modelu od niejasnego promptu?

```{r zad1_refleksja}
moja_interpretacja_zad1 <- "
[Wpisz 3-5 zdań o wpływie modelu na wynik.]
"
```

## Zadanie 2: Jeden model, dwa korpusy

**Framework: CO-STAR**

CO-STAR pozwala jawnie utrzymać ten sam cel przy zmianie materiału:

- **Context**: korpus może być polityczny albo naukowy.
- **Objective**: klasyfikujesz ten sam wymiar.
- **Style/Tone**: bez komentarza.
- **Audience**: badacz porównujący korpusy.
- **Response**: jedna lista etykiet.

```{r zad2}
moj_prompt_zad2 <- "
Context: Analizujesz fragment tekstu, który może pochodzić z dyskursu politycznego albo naukowego.
Objective: Określ dominujący sentyment lub ton oceniający.
Style: Klasyfikacja techniczna.
Tone: Neutralny.
Audience: Badacz porównujący korpusy.
Response: Odpowiedz wyłącznie jedną etykietą: pozytywny, negatywny albo neutralny.

Tekst: {text}
"

wyniki_zad2 <- porownaj_korpusy(
  list(polityczny = korpus_polityczny, naukowy = korpus_naukowy),
  moj_prompt_zad2,
  etykiety = c("pozytywny", "negatywny", "neutralny"),
  model = "qwen3-4b",
  n = 10
)
pokaz_porownanie(wyniki_zad2, c("korpus", "klasyfikacja"), "Jeden model x dwa korpusy")
pokaz_tabele(wyniki_zad2)
```

### Pytania do refleksji

1. Czy ten sam prompt pasuje do obu korpusów?
2. Czy tekst naukowy wymaga innych definicji sentymentu?
3. Jak opisać wpływ gatunku tekstu na klasyfikację?

```{r zad2_refleksja}
moja_interpretacja_zad2 <- "
[Wpisz 3-5 zdań o wpływie korpusu na wynik.]
"
```

## ETAP CHALLENGE: projektujesz własne porównania

## Zadanie 3: Trzy frameworki

**Framework: RTF, CO-STAR, AUTOMAT**

Porównanie frameworków powinno zachować stałe etykiety i korpus:

- RTF: minimalna struktura rola-zadanie-format.
- CO-STAR: kontekst, cel, styl, ton, odbiorca, odpowiedź.
- AUTOMAT: precyzyjne ograniczenia, format i przypadki nietypowe.

```{r zad3}
moj_prompt_zad3_rtf <- "
[CHALLENGE]
Napisz własny prompt RTF do klasyfikacji sentymentu.

Role:
Task:
Format: Zwróć tylko jedną etykietę: pozytywny, negatywny albo neutralny.

Tekst: {text}
"

moj_prompt_zad3_costar <- "
[CHALLENGE]
Napisz własny prompt CO-STAR do tego samego zadania.

Context:
Objective:
Style:
Tone:
Audience:
Response: Jedna etykieta: pozytywny, negatywny albo neutralny.

Tekst: {text}
"

moj_prompt_zad3_automat <- "
[CHALLENGE]
Napisz własny prompt AUTOMAT do tego samego zadania.

Act as:
User persona:
Targeted action:
Output definition: Jedna etykieta: pozytywny, negatywny albo neutralny.
Mode / constraints:
Atypical cases:
Topic:

Tekst: {text}
"

wyniki_zad3 <- porownaj_frameworki(
  korpus_polityczny,
  list(RTF = moj_prompt_zad3_rtf, COSTAR = moj_prompt_zad3_costar, AUTOMAT = moj_prompt_zad3_automat),
  etykiety = c("pozytywny", "negatywny", "neutralny"),
  model = "qwen3-4b",
  n = 10
)
pokaz_porownanie(wyniki_zad3, c("RTF", "COSTAR", "AUTOMAT"), "Trzy frameworki")
pokaz_tabele(wyniki_zad3)
```

### Pytania do refleksji

1. Który framework najbardziej zmienia etykiety?
2. Czy AUTOMAT lepiej obsługuje przypadki mieszane?
3. Czy dłuższy prompt poprawia wynik, czy tylko zmienia decyzje?

```{r zad3_refleksja}
moja_interpretacja_zad3 <- "
[Wpisz 3-5 zdań o wpływie frameworka.]
"
```

## Zadanie 4: Thinking vs non-thinking

**Framework: kontrolowany eksperyment thinking**

Tryb thinking porównujesz jak każdy inny czynnik:

- ten sam model,
- ten sam prompt,
- ten sam korpus,
- dwa tryby uruchomienia: `/think` i `/no_think`,
- porównanie etykiet i czasu.

```{r zad4}
moj_prompt_zad4 <- "
[CHALLENGE]
Napisz własny prompt do eksperymentu thinking vs non-thinking.

Wymagania:
- to samo zadanie ma działać w trybie /think i /no_think,
- odpowiedź końcowa ma być jedną etykietą: pozytywny, negatywny albo neutralny,
- prompt powinien zawierać kryteria klasyfikacji sentymentu.

Tekst: {text}
"

wyniki_zad4 <- porownaj_thinking(
  korpus_polityczny,
  moj_prompt_zad4,
  etykiety = c("pozytywny", "negatywny", "neutralny"),
  model = "qwen3-4b",
  n = 8
)
pokaz_thinking_vs_not(wyniki_zad4)
pokaz_tabele(wyniki_zad4)
```

### Pytania do refleksji

1. Czy thinking zmienił etykiety?
2. Czy różnica czasu jest widoczna?
3. Czy ujawnione rozumowanie pomaga w walidacji, czy tylko w diagnozie?

```{r zad4_refleksja}
moja_interpretacja_zad4 <- "
[Wpisz 3-5 zdań o trybie thinking i non-thinking.]
"
```

## Zadanie 5: Pełna macierz eksperymentu

**Framework: projekt eksperymentu**

W pełnej macierzy traktujesz wynik jako kombinację czynników:

- korpus,
- framework,
- model,
- etykieta końcowa.

Nie interpretuj pojedynczego wyniku bez sprawdzenia, który czynnik go zmienił.

```{r zad5}
wyniki_zad5 <- eksperyment_pelny(
  korpus_lista = list(polityczny = korpus_polityczny, naukowy = korpus_naukowy),
  prompt_lista = list(RTF = moj_prompt_zad3_rtf, COSTAR = moj_prompt_zad3_costar, AUTOMAT = moj_prompt_zad3_automat),
  model_lista = c("qwen3-0.6b", "bielik-4.5b", "qwen3-4b", "phi4-mini"),
  etykiety = c("pozytywny", "negatywny", "neutralny"),
  n = 5
)
pokaz_macierz_eksperymentu(wyniki_zad5)
pokaz_tabele_zbiorcza(wyniki_zad5)
```

### Pytania do refleksji

1. Który czynnik wydaje się najsilniejszy?
2. Czy model i framework oddziałują na siebie?
3. Co trzeba byłoby policzyć, żeby porównanie było bardziej formalne?

```{r zad5_refleksja}
moja_interpretacja_zad5 <- "
[Wpisz 5-8 zdań: który czynnik miał największy wpływ i skąd to widać?]
"
```

```{r zapis}
zapisz_wyniki(
  list(zad1 = wyniki_zad1, zad2 = wyniki_zad2, zad3 = wyniki_zad3, zad4 = wyniki_zad4, zad5 = wyniki_zad5),
  spotkanie = "s05",
  nazwa = "porownanie_modeli_frameworkow"
)
```
