---
title: "Spotkanie 6: Walidacja klasyfikacji LLM"
output: html_document
---

# Spotkanie 6: Walidacja klasyfikacji LLM

To spotkanie odpowiada na pytanie, czy wynikom można ufać. Przechodzisz od intuicyjnego oglądu do złotego standardu, test-retest, metryk trafności i triangulacji.

```{r setup, message=FALSE, warning=FALSE}
source("R/00_setup.R")
przygotuj_spotkanie("S06")
```

## ETAP LEARN: walidujemy wspólnie z prowadzącym

## Zadanie 1: Złoty standard

**Framework: codebook**

Złoty standard to nie tylko lista etykiet. To jawna decyzja kodera:

- zdefiniuj kategorie przed oceną,
- koduj fragmenty bez patrzenia na wynik modelu,
- zapisuj przypadki niepewne,
- nie poprawiaj etykiet po zobaczeniu metryk bez odnotowania zmiany.

```{r zad1}
moje_etykiety_zad1 <- c(
  "neutralny", "neutralny", "neutralny", "neutralny", "neutralny",
  "neutralny", "neutralny", "neutralny", "neutralny", "neutralny",
  "neutralny", "neutralny", "neutralny", "neutralny", "neutralny",
  "neutralny", "neutralny", "neutralny", "neutralny", "neutralny"
)

zloty_standard_zad1 <- stworz_zloty_standard(
  korpus_polityczny,
  etykiety_ludzkie = moje_etykiety_zad1,
  n = 20
)
pokaz_tabele(zloty_standard_zad1, "Złoty standard")
```

### Pytania do refleksji

1. Czy etykiety były łatwe do przypisania?
2. Które fragmenty były niejednoznaczne?
3. Jak dopisać codebook, żeby drugi koder rozumiał decyzje?

```{r zad1_refleksja}
moja_interpretacja_zad1 <- "
[Wpisz 3-5 zdań o tworzeniu złotego standardu.]
"
```

## Zadanie 2: Test-retest

**Framework: RTF**

W test-retest prompt musi być identyczny w każdym uruchomieniu:

- **Role**: ta sama rola analityczna.
- **Task**: ta sama definicja zadania.
- **Format**: jedna etykieta z tej samej listy.

Różnice między uruchomieniami pokazują niestabilność modelu lub nieostrość promptu.

```{r zad2}
moj_prompt_zad2 <- "
Role: Jesteś analitykiem sentymentu w przemówieniach politycznych.
Task: Sklasyfikuj dominujący sentyment fragmentu.
Format: Odpowiedz wyłącznie jedną etykietą: pozytywny, negatywny albo neutralny.

Tekst: {text}
"

wyniki_zad2 <- test_retest(
  korpus_polityczny,
  moj_prompt_zad2,
  model = "qwen3-4b",
  k = 3,
  n = 15,
  etykiety = c("pozytywny", "negatywny", "neutralny")
)
pokaz_tabele(wyniki_zad2, "Test-retest")
```

### Pytania do refleksji

1. Ile fragmentów ma pełną zgodność?
2. Czy rozbieżności dotyczą jednej kategorii?
3. Czy obniżenie temperatury mogłoby pomóc?

```{r zad2_refleksja}
moja_interpretacja_zad2 <- "
[Wpisz 3-5 zdań o stabilności klasyfikacji.]
"
```

## ETAP CHALLENGE: projektujesz własną walidację

## Zadanie 3: Trafność wobec złotego standardu

**Framework: metryki klasyfikacji**

Metryki odpowiadają na różne pytania:

- accuracy: ile decyzji jest zgodnych ogółem,
- F1: jak model radzi sobie z klasami,
- macierz pomyłek: w którą stronę model się myli,
- analiza per klasa: czy problem dotyczy jednej kategorii.

```{r zad3}
metryki_zad3 <- policz_metryki(
  wyniki_zad2,
  zloty_standard_zad1,
  pred_col = "run_1",
  truth_col = "etykieta_ludzka"
)
pokaz_confusion_matrix(wyniki_zad2$run_1, zloty_standard_zad1$etykieta_ludzka[1:nrow(wyniki_zad2)])
```

### Pytania do refleksji

1. Czy accuracy wystarczy do oceny?
2. Która kategoria sprawia największy problem?
3. Czy złoty standard jest wystarczająco duży?

```{r zad3_refleksja}
moja_interpretacja_zad3 <- "
[Wpisz 3-5 zdań o trafności i ograniczeniach metryk.]
"
```

## Zadanie 4: Kappa dla dwóch frameworków

**Framework: porównanie zgodności**

Cohen's kappa mierzy zgodność ponad przypadek:

- porównuj te same fragmenty,
- używaj tych samych etykiet,
- interpretuj wynik razem z rozkładem klas,
- nie traktuj kappa jako automatycznego dowodu trafności.

```{r zad4}
moj_prompt_zad4_rtf <- "
[CHALLENGE]
Napisz własny prompt RTF do klasyfikacji sentymentu na potrzeby porównania zgodności.

Role:
Task:
Format: Zwróć tylko jedną etykietę: pozytywny, negatywny albo neutralny.

Tekst: {text}
"

moj_prompt_zad4_costar <- "
[CHALLENGE]
Napisz własny prompt CO-STAR do tego samego zadania.

Context:
Objective:
Style:
Tone:
Audience:
Response: Odpowiedz jedną etykietą: pozytywny, negatywny albo neutralny.

Tekst: {text}
"

wyniki_zad4 <- porownaj_frameworki_walidacja(
  korpus_polityczny,
  list(RTF = moj_prompt_zad4_rtf, COSTAR = moj_prompt_zad4_costar),
  model = "qwen3-4b",
  etykiety = c("pozytywny", "negatywny", "neutralny"),
  n = 12
)
kappa_zad4 <- policz_kappa(wyniki_zad4$RTF, wyniki_zad4$COSTAR)
pokaz_tabele(wyniki_zad4, "RTF vs CO-STAR")
```

### Pytania do refleksji

1. Czy wysoka zgodność oznacza poprawność?
2. Czy oba frameworki mogą zgodnie się mylić?
3. Jak rozkład klas wpływa na kappa?

```{r zad4_refleksja}
moja_interpretacja_zad4 <- "
[Wpisz 3-5 zdań o zgodności między frameworkami.]
"
```

## Zadanie 5: Alpha dla trzech klasyfikatorów

**Framework: wielokoderowa zgodność**

Krippendorff's alpha jest użyteczna, gdy masz więcej niż dwóch koderów:

- każdy framework lub model traktujesz jak kodera,
- porównujesz tę samą próbę,
- klasy muszą mieć ten sam sens,
- wynik interpretujesz razem z przykładami rozbieżności.

```{r zad5}
moj_prompt_zad5_automat <- "
[CHALLENGE]
Napisz własny prompt AUTOMAT jako trzeci klasyfikator do porównania.

Act as:
User persona:
Targeted action:
Output definition: Jedna etykieta: pozytywny, negatywny albo neutralny.
Mode / constraints:
Atypical cases:
Topic:

Tekst: {text}
"

wyniki_zad5 <- porownaj_frameworki_walidacja(
  korpus_polityczny,
  list(RTF = moj_prompt_zad4_rtf, COSTAR = moj_prompt_zad4_costar, AUTOMAT = moj_prompt_zad5_automat),
  model = "qwen3-4b",
  etykiety = c("pozytywny", "negatywny", "neutralny"),
  n = 12
)
alpha_zad5 <- policz_alpha(wyniki_zad5[, c("RTF", "COSTAR", "AUTOMAT")])
pokaz_tabele(wyniki_zad5, "Trzy klasyfikatory")
```

### Pytania do refleksji

1. Czy trzy frameworki zgadzają się bardziej niż dwa?
2. Czy jeden framework jest źródłem większości rozbieżności?
3. Co alpha mówi, czego nie pokazuje sama tabela?

```{r zad5_refleksja}
moja_interpretacja_zad5 <- "
[Wpisz 3-5 zdań o alpha i zgodności trzech klasyfikatorów.]
"
```

## Zadanie 6: Analiza błędów

**Framework: typologia błędów**

Analiza błędów zamienia statystykę w diagnozę:

- ambiguity: tekst jest naprawdę dwuznaczny,
- literal_bias: model czyta zbyt dosłownie,
- length_bias: długi fragment przesuwa decyzję,
- lexical_trap: jedno słowo dominuje klasyfikację,
- annotator_err: możliwy błąd kodera ludzkiego.

```{r zad6}
wyniki_zad6 <- analizuj_bledy(
  wyniki_zad2,
  zloty_standard_zad1,
  pred_col = "run_1",
  truth_col = "etykieta_ludzka",
  n = 5
)
pokaz_tabele(wyniki_zad6, "Błędy do zakodowania")
```

### Pytania do refleksji

1. Który typ błędu dominuje?
2. Czy problem leży w prompcie, etykietach czy materiale?
3. Co zmienić przed kolejną rundą klasyfikacji?

```{r zad6_refleksja}
moja_interpretacja_zad6 <- "
[Wpisz 3-5 zdań o typologii błędów.]
"
```

## Zadanie 7: Triangulacja z leksykonem

**Framework: triangulacja**

Triangulacja nie zakłada, że jedna metoda ma zawsze rację:

- LLM daje interpretację kontekstową,
- leksykon daje prostą, powtarzalną miarę,
- złoty standard daje punkt odniesienia człowieka,
- rozbieżności są materiałem do interpretacji.

```{r zad7}
wyniki_zad7 <- trianguluj(
  korpus_polityczny,
  wyniki_zad2,
  pred_col = "run_1",
  zloty_standard = zloty_standard_zad1
)
pokaz_triangulacje(wyniki_zad7, "LLM vs leksykon vs złoty standard")
pokaz_tabele(wyniki_zad7)
```

### Pytania do refleksji

1. Gdzie LLM i leksykon się różnią?
2. Czy leksykon łapie retorykę polityczną?
3. Jak opisać triangulację w części metodologicznej?

```{r zad7_refleksja}
moja_interpretacja_zad7 <- "
[Wpisz akapit metodologiczny: czy klasyfikacje były wiarygodne?]
"
```

```{r zapis}
zapisz_wyniki(
  list(zloty_standard = zloty_standard_zad1, test_retest = wyniki_zad2, metryki = metryki_zad3, kappa = kappa_zad4, alpha = alpha_zad5, bledy = wyniki_zad6, triangulacja = wyniki_zad7),
  spotkanie = "s06",
  nazwa = "walidacja"
)
```
