---
title: "Spotkanie 7: Analiza danych respondentów"
output: html_document
---

# Spotkanie 7: Analiza danych respondentów

Ostatnie spotkanie składa wcześniejsze elementy w mini-projekt: eksploracja danych, klasyfikacja, ekstrakcja, walidacja i raport metodologiczny.

```{r setup, message=FALSE, warning=FALSE}
source("R/00_setup.R")
przygotuj_spotkanie("S07")
```

## ETAP LEARN: budujemy pipeline z prowadzącym

## Zadanie 1: Eksploracja danych

**Framework: eksploracja przed modelowaniem**

Zanim uruchomisz LLM:

- sprawdź liczbę odpowiedzi,
- obejrzyj długość odpowiedzi,
- zobacz podstawowe metryki respondentów,
- zanotuj, czy dane wyglądają wiarygodnie.

```{r zad1}
wyniki_zad1 <- respondenci
pokaz_eksploracje(wyniki_zad1)
pokaz_tabele(wyniki_zad1, "Próba danych respondentów", n = 10)
```

### Pytania do refleksji

1. Czy odpowiedzi są podobnej długości?
2. Czy metryki respondentów są zróżnicowane?
3. Jakie ograniczenia ma taki syntetyczny zbiór?

```{r zad1_refleksja}
moja_interpretacja_zad1 <- "
[Wpisz 3-5 zdań o danych przed analizą LLM.]
"
```

## Zadanie 2: Sentyment wobec korzyści AI

**Framework: CO-STAR**

CO-STAR pomaga opisać klasyfikację odpowiedzi ankietowych:

- **Context**: odpowiedzi są krótkimi wypowiedziami profesjonalistów.
- **Objective**: klasyfikujesz stosunek do korzyści AI.
- **Style**: jedna etykieta.
- **Tone**: bez oceniania respondenta.
- **Audience**: badacz raportujący wyniki.
- **Response**: zamknięta lista etykiet.

```{r zad2}
moj_prompt_zad2 <- "
Context: Analizujesz odpowiedź ankietową pracownika instytucji kultury o korzyściach AI.
Objective: Określ ogólny stosunek respondenta do korzyści AI.
Style: Jedna etykieta.
Tone: Neutralny, bez oceniania respondenta.
Audience: Badacz przygotowujący raport.
Response: Odpowiedz wyłącznie jedną etykietą: pozytywny, mieszany, sceptyczny, neutralny.

Tekst: {text}
"

wyniki_zad2 <- klasyfikuj_odpowiedzi(
  respondenci,
  "pyt1_korzysci_ai",
  moj_prompt_zad2,
  etykiety = c("pozytywny", "mieszany", "sceptyczny", "neutralny"),
  model = "bielik-4.5b",
  n = 30
)
pokaz_rozklad(wyniki_zad2, "klasyfikacja", "Sentyment wobec korzyści AI")
pokaz_tabele(wyniki_zad2)
```

### Pytania do refleksji

1. Czy kategoria mieszany jest potrzebna?
2. Czy model odróżnia sceptycyzm od neutralności?
3. Jakie fragmenty warto ręcznie sprawdzić?

```{r zad2_refleksja}
moja_interpretacja_zad2 <- "
[Wpisz 3-5 zdań o klasyfikacji korzyści AI.]
"
```

## ETAP CHALLENGE: prowadzisz własną analizę

## Zadanie 3: Emocje w obawach wobec AI

**Framework: AUTOMAT**

AUTOMAT przy odpowiedziach ankietowych porządkuje granice kodowania:

- **Act as**: koder jakościowy.
- **User persona**: badacz analizujący obawy zawodowe.
- **Targeted action**: dominująca emocja lub postawa.
- **Output definition**: jedna etykieta.
- **Mode / constraints**: koduj tylko na podstawie wypowiedzi.
- **Atypical cases**: przy wielu emocjach wybierz dominującą.
- **Topic**: obawy wobec AI w pracy.

```{r zad3}
moj_prompt_zad3 <- "
[CHALLENGE]
Uzupełnij prompt AUTOMAT do klasyfikacji emocji lub postaw w obawach wobec AI.

Act as:
User persona:
Targeted action:
Output definition: Jedna etykieta: lęk, nieufność, ostrożność, ciekawość, brak_obaw.
Mode / constraints:
Atypical cases:
Topic:

Tekst: {text}
"

wyniki_zad3 <- klasyfikuj_odpowiedzi(
  respondenci,
  "pyt2_obawy_ai",
  moj_prompt_zad3,
  etykiety = c("lęk", "nieufność", "ostrożność", "ciekawość", "brak_obaw"),
  model = "bielik-4.5b",
  n = 30
)
pokaz_rozklad(wyniki_zad3, "klasyfikacja", "Emocje w obawach AI")
pokaz_tabele(wyniki_zad3)
```

### Pytania do refleksji

1. Czy lista emocji pasuje do danych?
2. Czy ostrożność jest emocją czy postawą?
3. Jak przebudować etykiety po pilotażu?

```{r zad3_refleksja}
moja_interpretacja_zad3 <- "
[Wpisz 3-5 zdań o emocjach i postawach w obawach.]
"
```

## Zadanie 4: Tematy wizji przyszłości

**Framework: RISEN**

RISEN jest użyteczny przy ekstrakcji tematów, bo rozdziela kroki:

- **Role**: analityk jakościowy.
- **Input**: otwarta odpowiedź respondenta.
- **Steps**: znajdź główny temat, ewentualny temat poboczny i ton.
- **Expectation**: zwięzły wynik.
- **Narrowing**: nie dopisuj tematów spoza wypowiedzi.

```{r zad4}
moj_prompt_zad4 <- "
[CHALLENGE]
Uzupełnij prompt RISEN do ekstrakcji tematów z wizji przyszłości.

Role:
Input:
Steps:
Expectation: Format: TEMAT_GŁÓWNY: ...; TEMAT_POBOCZNY: ...; TON: ...
Narrowing:

Tekst: {text}
"

wyniki_zad4 <- wyciagnij_tematy(
  respondenci,
  "pyt3_przyszlosc",
  moj_prompt_zad4,
  model = "bielik-4.5b",
  n_tematow = 8,
  n = 30
)
pokaz_tabele(wyniki_zad4)
pokaz_chmure(wyniki_zad4)
```

### Pytania do refleksji

1. Czy tematy są spójne między odpowiedziami?
2. Czy model rozdziela temat od tonu?
3. Jak ręcznie zwalidować ekstrakcję tematów?

```{r zad4_refleksja}
moja_interpretacja_zad4 <- "
[Wpisz 3-5 zdań o tematach wizji przyszłości.]
"
```

## Zadanie 5: Mała walidacja

**Framework: mini złoty standard**

Walidacja projektu końcowego może być mała, ale musi być jawna:

- wybierz kilka odpowiedzi,
- zakoduj je ręcznie przed oceną modelu,
- porównaj predykcję z etykietą człowieka,
- opisz ograniczenie małej próby.

```{r zad5}
moje_etykiety_zad5 <- c(
  "[WPISZ ETYKIETĘ 1]",
  "[WPISZ ETYKIETĘ 2]",
  "[WPISZ ETYKIETĘ 3]",
  "[WPISZ ETYKIETĘ 4]",
  "[WPISZ ETYKIETĘ 5]"
)

zloty_standard_zad5 <- stworz_zloty_standard(
  data.frame(id = wyniki_zad2$id[1:5], text = wyniki_zad2$pyt1_korzysci_ai[1:5], jezyk = "pl"),
  etykiety_ludzkie = moje_etykiety_zad5,
  n = 5
)
metryki_zad5 <- policz_metryki(
  wyniki_zad2[1:5, ],
  zloty_standard_zad5,
  pred_col = "klasyfikacja",
  truth_col = "etykieta_ludzka"
)
pokaz_tabele(zloty_standard_zad5, "Mini złoty standard")
```

### Pytania do refleksji

1. Czy pięć odpowiedzi wystarcza do wniosku o jakości?
2. Czy etykiety ludzkie były oczywiste?
3. Co trzeba zwiększyć w pełnym badaniu?

```{r zad5_refleksja}
moja_interpretacja_zad5 <- "
[Wpisz 3-5 zdań o miniwalidacji.]
"
```

## Zadanie 6: Analiza krzyżowa

**Framework: pytanie analityczne**

Analiza krzyżowa wymaga konkretnego pytania:

- jaka klasyfikacja jest wynikiem,
- jaka cecha respondenta jest porównywana,
- czy liczebności są wystarczające,
- czy traktujesz wynik jako eksploracyjny.

```{r zad6}
wyniki_zad6 <- analiza_krzyzowa(
  wyniki_zad2,
  kolumna_klasyfikacja = "klasyfikacja",
  kolumna_metryka = "typ_instytucji"
)
```

### Pytania do refleksji

1. Czy typ instytucji różnicuje sentyment?
2. Czy próba jest wystarczająca do wnioskowania?
3. Jak pokazać ten wynik w raporcie?

```{r zad6_refleksja}
moja_interpretacja_zad6 <- "
[Wpisz 3-5 zdań o analizie krzyżowej.]
"
```

## Zadanie 7: Mini-raport

**Framework: IMRaD w wersji mini**

Raport powinien mieć cztery krótkie części:

- **Wstęp**: co analizujesz i dlaczego.
- **Metoda**: dane, model, prompty, walidacja.
- **Wyniki**: najważniejsze rozkłady i przykłady.
- **Wnioski**: co można powiedzieć ostrożnie, a czego nie.

```{r zad7}
moja_interpretacja_zad7 <- "
[Napisz mini-raport około 400 słów: wstęp, metoda, wyniki, wnioski.]
"

pokaz_podsumowanie_projektu(
  list(
    eksploracja = wyniki_zad1,
    korzysci = wyniki_zad2,
    obawy = wyniki_zad3,
    tematy = wyniki_zad4,
    walidacja = zloty_standard_zad5
  )
)
```

```{r zapis}
zapisz_wyniki(
  list(eksploracja = wyniki_zad1, korzysci = wyniki_zad2, obawy = wyniki_zad3, tematy = wyniki_zad4, walidacja = metryki_zad5, krzyzowa = wyniki_zad6, raport = moja_interpretacja_zad7),
  spotkanie = "s07",
  nazwa = "projekt_koncowy"
)
```
