---
title: "Spotkanie 1: Generowanie tekstu i pierwsze prompty"
output: html_document
---

# Spotkanie 1: Generowanie tekstu i pierwsze prompty

Na tym spotkaniu sprawdzasz, jak bardzo wynik modelu zalezy od instrukcji. Twoim zadaniem jest pisanie promptow, porownywanie odpowiedzi i nazywanie tego, co zmienia jakosc wyniku.

```{r setup, message=FALSE, warning=FALSE}
library(kurslm)
przygotuj_spotkanie("S01")
```

## ETAP LEARN: ćwiczymy z prowadzącym

## Zadanie 1: Biblioteka przyszlosci

**Framework: RTF**

RTF porzadkuje prompt w trzech polach:

- **Role**: kim ma byc model, np. konsultantem, badaczem, bibliotekarzem.
- **Task**: co dokladnie ma wykonac i na jakim materiale.
- **Format**: jaka ma byc dlugosc, struktura i styl odpowiedzi.

Dobry RTF nie jest dlugi dla samej dlugosci. Jest jednoznaczny: model wie, z jakiej perspektywy pisze, co ma zrobic i jak ma wygladac odpowiedz.

```{r zad1}
moj_prompt_zad1 <- "
Role: Jesteś bibliotekarzem akademickim, który projektuje nowoczesne usługi informacyjne.
Task: Napisz po polsku opis biblioteki przyszłości. Uwzględnij użytkowników, dane, AI, etykę i rolę człowieka.
Format: Około 200 słów, spokojny styl ekspercki, bez list punktowanych.
"

wyniki_zad1 <- generuj(moj_prompt_zad1, model = "bielik-4.5b")
pokaz_tabele(wyniki_zad1, "Biblioteka przyszłości")
```

### Pytania do refleksji

1. Czy model sam doprecyzował elementy, których nie było w prompcie?
2. Które sformułowanie najmocniej ustawiło styl odpowiedzi?
3. Czy odpowiedź brzmi jak tekst użytkowy, czy raczej jak ogólny esej?

```{r zad1_refleksja}
moja_interpretacja_zad1 <- "
[Wpisz 3-5 zdań: co prompt zrobił dobrze, a co wymaga doprecyzowania?]
"
```

## Zadanie 2: Jeden kontrolowany wariant

**Framework: RTF**

RTF warto stosować także wtedy, gdy zmieniasz tylko jeden element promptu. Wtedy porownanie jest metodologicznie czystsze: zmiana wyniku moze byc przypisana do konkretnej modyfikacji roli, zadania albo formatu.

- **Role**: zachowaj albo zmien swiadomie.
- **Task**: zmien tylko jeden warunek merytoryczny.
- **Format**: zostaw taki sam, jesli porownujesz tresc.

```{r zad2}
moj_prompt_zad2 <- "
Role: Jesteś bibliotekarzem akademickim, który projektuje nowoczesne usługi informacyjne.
Task: Napisz po polsku opis biblioteki przyszłości. Tym razem skup się szczególnie na ryzykach: prywatności, błędach AI i wykluczeniu cyfrowym.
Format: Około 200 słów, spokojny styl ekspercki, bez list punktowanych.
"

wyniki_zad2 <- generuj(moj_prompt_zad2, model = "bielik-4.5b")
pokaz_tabele(wyniki_zad2, "Wariant kontrolowany")
```

### Pytania do refleksji

1. Co zmieniło się po przesunięciu akcentu na ryzyka?
2. Czy model zachował ten sam styl i poziom szczegółowości?
3. Jak opisać różnicę między wynikiem zadania 1 i 2 bez oceniania intuicyjnego?

```{r zad2_refleksja}
moja_interpretacja_zad2 <- "
[Wpisz 3-5 zdań o tym, jak jedna zmiana promptu wpłynęła na wynik.]
"
```

## ETAP CHALLENGE: piszesz własne prompty

## Zadanie 3: Streszczenie naukowe

**Framework: RTF**

Przy generowaniu tekstu naukowego RTF pomaga oddzielić temat od oczekiwanego gatunku wypowiedzi.

- **Role**: ustaw kompetencję autora.
- **Task**: podaj temat i granice treści.
- **Format**: wymuś strukturę abstraktu, liczbę słów i styl.

```{r zad3}
moj_prompt_zad3 <- "
[CHALLENGE]
Uzupełnij prompt zgodnie z RTF.

Role:
Task:
Format:
"

wyniki_zad3 <- generuj(moj_prompt_zad3, model = "bielik-4.5b")
pokaz_tabele(wyniki_zad3, "Abstrakt naukowy")
```

### Pytania do refleksji

1. Czy odpowiedź ma elementy typowego abstraktu?
2. Czy model rozróżnia wyniki od znaczenia badania?
3. Jak można zmniejszyć ryzyko zmyślenia metod albo rezultatów?

```{r zad3_refleksja}
moja_interpretacja_zad3 <- "
[Wpisz 3-5 zdań o jakości wygenerowanego abstraktu.]
"
```

## Zadanie 4: Ten sam prompt, dwa modele

**Framework: porównanie kontrolowane**

Porównanie modeli ma sens tylko wtedy, gdy kontrolujesz warunki:

- ten sam prompt,
- ten sam język,
- ten sam typ zadania,
- ta sama interpretacja kryteriów jakości.

W tym zadaniu porównujesz model roboczy z małym modelem demonstracyjnym.

```{r zad4}
moj_prompt_zad4 <- "
[CHALLENGE]
Napisz własny prompt do porównania dwóch modeli.

Wymagania:
- temat: odpowiedzialne wdrożenie lokalnego modelu językowego w bibliotece,
- odpowiedź po polsku,
- format pozwalający łatwo porównać jakość obu modeli.
"

wyniki_zad4 <- porownaj_modele(
  moj_prompt_zad4,
  modele = c("bielik-4.5b", "qwen3-0.6b")
)
pokaz_tabele(wyniki_zad4, "Porównanie modeli")
```

### Pytania do refleksji

1. Który model lepiej utrzymał instrukcję formatu?
2. Czy mniejszy model popełnił błędy merytoryczne, stylistyczne czy strukturalne?
3. Czy różnica jakości jest oczywista, czy wymaga kryteriów oceny?

```{r zad4_refleksja}
moja_interpretacja_zad4 <- "
[Wpisz 3-5 zdań o różnicach między modelami.]
"
```

## Zadanie 5: Prompt słaby i prompt uporządkowany

**Framework: RTF**

W pełnym RTF nie wystarczy dopisać roli. Prompt powinien domykać trzy luki:

- **Role**: kto mówi i z jakiej kompetencji.
- **Task**: co dokładnie ma powstać oraz czego unikać.
- **Format**: jak ma wyglądać odpowiedź, żeby dało się ją ocenić.

Najpierw wpisz prompt celowo słaby, a potem prompt zgodny z RTF.

```{r zad5}
moj_prompt_zad5_zly <- "
[CHALLENGE]
Wpisz celowo słaby prompt: krótki, ogólny, bez roli, zadania i formatu.
"

moj_prompt_zad5_dobry <- "
[CHALLENGE]
Przepisz słaby prompt jako RTF.

Role:
Task:
Format:
"

wyniki_zad5 <- porownaj_prompty(
  list(slaby = moj_prompt_zad5_zly, rtf = moj_prompt_zad5_dobry),
  model = "bielik-4.5b"
)
pokaz_tabele(wyniki_zad5, "Prompt słaby vs RTF")
```

### Pytania do refleksji

1. Co model dopowiedział sam w słabym prompcie?
2. Czy prompt RTF ograniczył ogólnikowość?
3. Który wynik łatwiej ocenić według jawnych kryteriów?

```{r zad5_refleksja}
moja_interpretacja_zad5 <- "
[Wpisz 3-5 zdań: czym różni się dobry prompt od złego?]
"
```

```{r zapis}
zapisz_wyniki(
  list(zad1 = wyniki_zad1, zad2 = wyniki_zad2, zad3 = wyniki_zad3, zad4 = wyniki_zad4, zad5 = wyniki_zad5),
  spotkanie = "s01",
  nazwa = "generowanie"
)
```
