---
title: "Spotkanie 3: Ekstrakcja informacji"
output: html_document
---

# Spotkanie 3: Ekstrakcja informacji

Ekstrakcja różni się od klasyfikacji: model nie wybiera jednej etykiety, tylko przekształca tekst w strukturę. Najważniejsze są granice tego, co wolno wyciągać, oraz format odpowiedzi.

```{r setup, message=FALSE, warning=FALSE}
library(kurslm)
przygotuj_spotkanie("S03")
```

## ETAP LEARN: ćwiczymy z prowadzącym

## Zadanie 1: Podmioty polityczne

**Framework: AUTOMAT**

AUTOMAT jest dobry do ekstrakcji, bo wymusza kompletność instrukcji:

- **Act as**: rola modelu.
- **User persona**: dla kogo wynik ma być użyteczny.
- **Targeted action**: co dokładnie wyciągnąć.
- **Output definition**: format odpowiedzi.
- **Mode / constraints**: ograniczenia, np. nie zgaduj.
- **Atypical cases**: co zrobić z przypadkami granicznymi.
- **Topic**: dziedzina i typ tekstu.

```{r zad1}
moj_prompt_zad1 <- "
Act as: Analityk tekstów politycznych.
User persona: Badacz przygotowujący prostą listę aktorów występujących w przemówieniu.
Targeted action: Wypisz podmioty polityczne: państwa, instytucje, organizacje, partie, narody albo nazwane osoby publiczne.
Output definition: Jedna linia, elementy oddzielone średnikami. Jeśli brak, wpisz: brak.
Mode / constraints: Nie wpisuj pojęć abstrakcyjnych, takich jak wolność, gospodarka albo przyszłość.
Atypical cases: Jeśli nazwa jest niepełna, wpisz ją tylko wtedy, gdy nadal jednoznacznie oznacza aktora.
Topic: Fragment przemówienia politycznego.

Tekst: {text}
"

wyniki_zad1 <- wyciagnij_strukture(korpus_polityczny, moj_prompt_zad1, model = "qwen3-4b", n = 10)
pokaz_tabele(wyniki_zad1)
pokaz_siec_podmiotow(wyniki_zad1)
```

### Pytania do refleksji

1. Czy model wpisuje pojęcia, które nie są podmiotami?
2. Czy przypadki graniczne zostały dobrze obsłużone?
3. Jak poprawić format, żeby wynik łatwiej kodować ilościowo?

```{r zad1_refleksja}
moja_interpretacja_zad1 <- "
[Wpisz 3-5 zdań o jakości ekstrakcji podmiotów.]
"
```

## ETAP CHALLENGE: piszesz własne prompty

## Zadanie 2: Terminy naukowe

**Framework: AUTOMAT**

Przy terminach naukowych AUTOMAT pomaga odróżnić termin od zwykłego słowa:

- **Act as**: ekspert od informacji naukowej.
- **User persona**: osoba budująca słownik pojęć.
- **Targeted action**: wyciągnij terminy, nie tematy ogólne.
- **Output definition**: krótka lista.
- **Mode / constraints**: bez definicji, bez dopowiadania spoza tekstu.
- **Atypical cases**: złożone wyrażenia zapisuj jako całość.
- **Topic**: abstrakt lub fragment naukowy.

```{r zad2}
moj_prompt_zad2 <- "
[CHALLENGE]
Uzupełnij prompt AUTOMAT do ekstrakcji terminów naukowych.

Act as:
User persona:
Targeted action:
Output definition:
Mode / constraints:
Atypical cases:
Topic:

Tekst: {text}
"

wyniki_zad2 <- wyciagnij_strukture(korpus_naukowy, moj_prompt_zad2, model = "qwen3-4b", n = 10)
pokaz_tabele(wyniki_zad2)
pokaz_chmure(wyniki_zad2)
```

### Pytania do refleksji

1. Czy model wybiera terminy, czy słowa kluczowe?
2. Czy ograniczenie do 6 terminów pomaga?
3. Jak porównać listy terminów między fragmentami?

```{r zad2_refleksja}
moja_interpretacja_zad2 <- "
[Wpisz 3-5 zdań o ekstrakcji terminów.]
"
```

## Zadanie 3: Temat, metoda, wynik

**Framework: RISEN**

RISEN porządkuje zadanie interpretacyjne:

- **Role**: kim jest model.
- **Input**: jaki materiał analizuje.
- **Steps**: jakie kroki ma wykonać.
- **Expectation**: jaki ma być poziom szczegółowości.
- **Narrowing**: czego nie wolno dopisywać.

```{r zad3}
moj_prompt_zad3 <- "
[CHALLENGE]
Uzupełnij prompt RISEN do struktury TEMAT / METODA / WYNIK.

Role:
Input:
Steps:
Expectation:
Narrowing:

Tekst: {text}
"

wyniki_zad3 <- wyciagnij_strukture(korpus_naukowy, moj_prompt_zad3, model = "qwen3-4b", n = 10)
pokaz_tabele(wyniki_zad3)
```

### Pytania do refleksji

1. Czy model umie przyznać, że brakuje metody albo wyniku?
2. Czy format jest wystarczająco stabilny?
3. Jak można zmienić prompt, żeby wynik był tabelaryczny?

```{r zad3_refleksja}
moja_interpretacja_zad3 <- "
[Wpisz 3-5 zdań o strukturze TEMAT / METODA / WYNIK.]
"
```

## Zadanie 4: Daty i wydarzenia

**Framework: AUTOMAT**

AUTOMAT przy danych faktograficznych powinien szczególnie pilnować zakazu zgadywania:

- **Act as**: ekstraktor faktów.
- **User persona**: osoba przygotowująca chronologię.
- **Targeted action**: daty i powiązane wydarzenia.
- **Output definition**: format data - wydarzenie.
- **Mode / constraints**: tylko informacje obecne w tekście.
- **Atypical cases**: gdy brak daty, wpisz brak.
- **Topic**: tekst encyklopedyczny lub faktograficzny.

```{r zad4}
moj_prompt_zad4 <- "
[CHALLENGE]
Uzupełnij prompt AUTOMAT do ekstrakcji dat i wydarzeń.

Act as:
User persona:
Targeted action:
Output definition:
Mode / constraints:
Atypical cases:
Topic:

Tekst: {text}
"

wyniki_zad4 <- wyciagnij_strukture(korpus_faktograficzny, moj_prompt_zad4, model = "qwen3-4b", n = 10)
pokaz_tabele(wyniki_zad4)
```

### Pytania do refleksji

1. Czy model dopisał wiedzę spoza tekstu?
2. Czy format był stabilny między fragmentami?
3. Jak oznaczać wydarzenia bez daty?

```{r zad4_refleksja}
moja_interpretacja_zad4 <- "
[Wpisz 3-5 zdań o ekstrakcji dat i wydarzeń.]
"
```

## Zadanie 5: AUTOMAT kontra RISEN

**Framework: AUTOMAT i RISEN**

Porównanie frameworków w ekstrakcji sprawdza nie tylko treść wyniku, ale też jego użyteczność:

- AUTOMAT zwykle lepiej pilnuje formatu i przypadków nietypowych.
- RISEN zwykle lepiej prowadzi analizę wieloetapową.
- Ten sam fragment pozwala ocenić różnicę bez zmiany materiału.

```{r zad5}
moj_prompt_zad5_automat <- "
[CHALLENGE]
Napisz własny prompt AUTOMAT do ekstrakcji TEMAT / METODA / WYNIK.

Act as:
User persona:
Targeted action:
Output definition:
Mode / constraints:
Atypical cases:
Topic:

Tekst: {text}
"

moj_prompt_zad5_risen <- "
[CHALLENGE]
Napisz własny prompt RISEN do tego samego zadania.

Role:
Input:
Steps:
Expectation:
Narrowing:

Tekst: {text}
"

wyniki_zad5 <- porownaj_frameworki(
  korpus_naukowy,
  list(AUTOMAT = moj_prompt_zad5_automat, RISEN = moj_prompt_zad5_risen),
  model = "qwen3-4b",
  n = 8
)
pokaz_tabele(wyniki_zad5)
```

### Pytania do refleksji

1. Który framework dał bardziej stabilny format?
2. Który był bardziej ostrożny wobec brakujących danych?
3. Jak tę różnicę opisać w raporcie metodologicznym?

```{r zad5_refleksja}
moja_interpretacja_zad5 <- "
[Wpisz 3-5 zdań porównujących AUTOMAT i RISEN.]
"
```

```{r zapis}
zapisz_wyniki(
  list(zad1 = wyniki_zad1, zad2 = wyniki_zad2, zad3 = wyniki_zad3, zad4 = wyniki_zad4, zad5 = wyniki_zad5),
  spotkanie = "s03",
  nazwa = "ekstrakcja"
)
```
